臺灣高雄地方法院刑事判決               99年度選訴字第6號
公  訴  人  臺灣高雄地方法院檢察署檢察官
被      告  李鴻鈞
選任辯護人  盧世欽律師
被      告  李兆祥
上  一  人
選任辯護人  紀錦隆律師
            孫大昕律師
被      告  劉謝秀梅
上  一  人
選任辯護人  謝國允律師
被      告  李溫秀英
上  一  人
選任辯護人  邱明政律師
被      告  劉黃運娣
上  一  人
選任辯護人  宋明政律師
上列被告因違反公職人員選舉罷免法案件，經檢察官提起公訴（
99年度選偵字第327 號）及追加起訴（99年度選偵字第286 號）
，本院判決如下：
    主  文
李鴻鈞共同犯公職人員選舉罷免法第九十九條第一項之交付賄賂
罪，處有期徒刑陸年，褫奪公權伍年。
李兆祥共同犯公職人員選舉罷免法第九十九條第一項之行求賄賂
罪，累犯，處有期徒刑伍年貳月，褫奪公權參年。
劉謝秀梅共同犯公職人員選舉罷免法第九十九條第一項之行求賄
賂罪，處有期徒刑肆年陸月，褫奪公權參年。
李溫秀英共同犯公職人員選舉罷免法第九十九條第一項之行求賄
賂罪，處有期徒刑壹年捌月。緩刑伍年，緩刑期間應向國庫支付
新臺幣拾萬元，並接受法治及認知教育共伍場次。緩刑期間付保
護管束。褫奪公權貳年。
劉黃運娣共同犯公職人員選舉罷免法第九十九條第一項之交付賄
賂罪，處有期徒刑參年陸月，褫奪公權貳年。
    事  實
一、李兆祥前因妨害自由、賭博、傷害等罪，經臺灣高等法院高
    雄分院以81年度上訴字第1728號各判處有期徒刑8 月、6 月
    、2 月確定；又因犯肅清煙毒條例之施用、販賣運輸毒品及
    違反麻醉藥品管理條例等案件，經臺灣高等法院高雄分院以
    82年度上訴字第898 號判處有期徒刑10年、3 年6 月、3 月
    確定，上開各罪經裁定應執行刑為有期徒刑14年確定，於民
    國88年3 月6 日假釋付保護管束出監，於95年3 月21日因假
    釋付保護管束期滿未經撤銷而視為執行完畢。李兆祥與李鴻
    鈞為兄弟，李鴻鈞登記參選高雄縣市合併後第1 屆市議員選
    舉，李兆祥則登記參選高雄市美濃區祿興里里長，劉黃運娣
    登記參選高雄市美濃區福安里里長，均為公職人員選舉罷免
    法第2 條第2 款所稱地方公職人員之候選人。劉謝秀梅為高
    雄縣市合併前高雄縣美濃鎮鎮民代表主席，李溫秀英則為劉
    謝秀梅之友人。李鴻鈞、李兆祥為求勝選，竟於民國99年9
    月22日中秋節之前後，由劉謝秀梅、李溫秀英或劉黃運娣、
    楊秋田（未據起訴）陪同，基於對有投票權人行求賄賂而約
    為投票權為有利李鴻鈞、李兆祥之行使之犯意聯絡，同赴附
    表編號1 至6 所示有投票權之祿興里鄰長黃素珍、劉恩璋、
    陳榮興、劉邱明娣、劉國興及賴晉興等人家中，對於黃素珍
    、劉恩璋、陳榮興、劉邱明娣及其夫劉永崎、劉國興、賴晉
    興等人行求賄賂（各次詳情如附表編號1 至6 所載）；李鴻
    鈞與劉黃運娣另於99年9 月22日前某日，基於前述對於有投
    票權人交付賄賂，並約為投票權為有利李鴻鈞、劉黃運娣之
    行使之犯意，至高雄縣美濃鎮福安里鄰長劉璿上住處，對劉
    璿上有投票權之子劉紹光交付各裝有新臺幣（下同）2000元
    之紅包2 包。
二、案經臺灣高雄地方法院檢察署檢察官及高雄縣政府警察局旗
    山分局（已改制為高雄市政府警察局旗山分局）報告偵查起
    訴及追加起訴。
    理  由
甲、程序部分
一、追加起訴部分
    按檢察官就犯罪事實一部起訴者，其效力及於全部，刑事訴
    訟法第267 條定有明文；又學理上所稱之集合犯、接續犯，
    與修正前刑法第56條所定連續犯之區別，在於集合犯係一種
    構成要件類型，亦即立法者針對特定刑罰規範之構成要件，
    已預設其本身係持續實行之複次行為，具備反覆、延續之行
    為特徵，將之總括或擬制成一個構成要件之「集合犯」行為
    ；此種犯罪，以反覆實行為典型、常態之行為方式，具侵害
    法益之同一性，因刑法評價上為構成要件之行為單數，因而
    僅包括的成立一罪。其與接續犯之不同，在於接續犯所適用
    之構成要件行為文義本身並不具反覆實行之特質，非屬立法
    規範所定之構成要件類型，於時間及空間之緊密關聯性上，
    亦較之集合犯為嚴格。是除集合犯外，每一種構成要件行為
    皆得以接續犯方式為之，因此集合犯亦有喻之為「法定接續
    犯」者。此與連續犯係指行為人在主觀上基於一個概括之犯
    意，而反覆實行客觀上可以獨立成罪之之同一罪名之行為者
    ，均尚屬有間。公職人員選舉罷免法對有投票權人交付或行
    求賄賂或不正利益罪之賄選行為，乃行為人基於足以讓候選
    人當選票數之賄選目的，反覆向多數人交付或行求賄賂或其
    他不正利益，約定不行使投票權或為一定行使；是對有投票
    權人交付或行求賄賂或其他不正利益之犯行，於構成要件類
    型上，本質上已具備反覆、延續之行為特徵，其持續多次對
    有投票權人交付或行求賄賂或其他不正利益即為此類犯罪之
    典型或常態，於刑法評價上自應僅成立集合犯一罪（最高法
    院96年度台上字第1133號判決意旨參照）。查就被告劉黃運
    娣部分，檢察官於本院99年度選訴字第6 號辯論終結前，對
    被告劉黃運娣追加起訴，其追加起訴書雖僅敘及被告劉黃運
    娣將4000元交付劉璿上之子劉紹光之犯罪事實，惟此部分與
    被告劉黃運娣對黃素珍、劉國興行求賄賂之犯罪事實，應具
    有集合犯之一罪關係，被告劉黃運娣向黃素珍、劉國興行求
    或交付賄賂部分，檢察官雖未於追加起訴書載明，然依刑事
    訴訟法第267 條檢察官就犯罪事實一部起訴者，其效力及於
    全部之規定，自為檢察官起訴效力所及，本院得以予以審理
    ，合先敘明。
二、證據能力部分
 (一) 被告李兆祥、劉謝秀梅、李溫秀英不利於己之陳述是否出於
    不正訊問而無證據能力乙節，本院經斟酌後，認該部分之陳
    述均有證據能力，理由如下：
  1.被告李兆祥於偵查中不利於己之陳述是否出於不正訊問部分
    ，辯護人雖以被告李兆祥係因檢察官表示自白即可釋放之利
    誘，而認被告李兆祥於99年11月4 日之自白無證據能力，惟
    查99年11月4 日偵訊過程，均係以一問一答方式完成，並無
    被告李兆祥按稿照念之情形，辯護人亦全程在庭，被告李兆
    祥之對答及意識狀態並無異常，被告李兆祥雖於該次偵查之
    初先否認犯罪，自當日錄音系統顯示為上午11時43分之時起
    ，經檢察官解釋偵查中自白可以減刑之規定及緩刑之意義後
    ，仍稱拜訪黃素珍時沒有看到有人拿錢出來、沒有看到紅包
    ，拜訪陳榮興時不知道是誰把紅包放在桌上、沒有看到陳榮
    興收紅包，劉邱明娣講的不是事實，並對檢察官提示證人劉
    恩璋之證詞稱：99年9 月25日我非常確信沒有這一件事、沒
    有看到有紅包，也不知道紅包退回去的事，拜訪劉國興時只
    有閒話家常，不知道有沒有拿紅包，拜訪劉敬造時，劉敬造
    直接叫伊不用來了，至賴晉興家時沒有進去，也沒有賴晉興
    在李鴻鈞服務處退還賄款之事，劉松燃的部分僅是提到光明
    路要拓寬、劉謝秀梅有向劉松燃稱感謝支持，但是不知道禮
    金之事，在林榮祥家只停留一下，對於帽子的事情沒有印象
    ，並稱絕對沒有在帽子裡塞錢行賄之事。至同次偵訊之錄音
    系統顯示中午12時53分起，檢察官詢問辯護人之意見，辯護
    人表示希望讓被告李兆祥交保，中午12時56分許，被告李兆
    祥稱伊對法律不懂，即由檢察官及辯護人向被告李兆祥解釋
    就本件而言自白就是承認有賄選之意，被告李兆祥續而詢問
    ：「如果我自白我有請李溫秀英、劉謝秀梅去幫我送什麼紅
    包給這些鄰長，那如果這樣呢？」，檢察官稱「這樣就叫自
    白」，辯護人隨即稱：「這叫自白，但是我也不能強迫你，
    到底有沒有？我不清楚」，檢察官亦稱：「當然我們不會強
    迫你這麼說」，辯護人旋補充：「你要自己想好」，檢察官
    復稱：「你算自白我會放你，就這麼簡單，可是問題是我們
    不能因為你可以被放，你就可以講這句話」，辯護人亦稱：
    「對，檢察官他也不可能強迫你，就是說你自己要... 」，
    被告李兆祥即應：「我沒有說有人強迫我，... 如果這樣我
    這個選罷法的刑責是？」，檢察官稱：「就是可以減刑...
    就可以緩刑啦... 所以你還要補充嗎？」，被告李兆祥點頭
    ，檢察官乃稱欲繼續訊問，辯護人又再次提醒被告李兆祥稱
    ：「你自己想，我也不勉強你」，方由檢察官再行訊問被告
    李兆祥，此經本院於100 年6 月3 日勘驗明確（參本院院二
    卷第41至46頁勘驗筆錄）。是由上開偵查程序實際發生情形
    可知，檢察官固曾向被告李兆祥表示如於偵查中自白犯罪可
    依減刑，且亦願意釋放被告李兆祥，惟仍再三提醒被告李兆
    祥應依其自由意思陳述，並且允許辯護人對被告李兆祥提供
    法律上之意見，檢察官已就被告自白之任意性予以注意，並
    在偵查程序中業已充分保障被告之辯護倚賴權，該訊問過程
    實難謂有何不正可言。至被告李兆祥是否因亟欲交保或獲釋
    ，而為與事實不相符之陳述，係出於被告李兆祥主觀之利害
    權衡，亦非檢察官可能知悉，如以被告李兆祥為對己不利之
    陳述，即認檢察官有何施以不正方式訊問之情形，似非無混
    淆因果關係之違誤。
  2.被告劉謝秀梅之辯護人雖以99年11月5 日偵訊時，檢察官告
    知同案被告李兆祥、李溫秀英已因認罪而遭釋放，如被告劉
    謝秀梅不認罪，就不會放被告劉謝秀梅走，而認被告劉謝秀
    梅受檢察官以獲得人身自由為利誘方為不利於己之陳述，惟
    經本院勘驗被告劉謝秀梅於99年11月5 日之偵訊內容，檢察
    官語氣平和，全程以一問一答，除於錄影系統畫面時間10時
    41分起被告劉謝秀梅有以手掩面、10時41分56秒起有拭淚之
    動作、10時42分48秒時律師將衛生紙交付被告劉謝秀梅拭淚
    外，被告劉謝秀梅之對答及意識狀態均無異常，且被告劉謝
    秀梅於當日偵訊之初雖否認犯罪，經檢察官告知業將被告李
    兆祥釋放，並提示被告李兆祥部分之偵訊筆錄，辯護人即請
    求先與被告劉謝秀梅溝通，檢察官乃允許辯護人與被告劉謝
    秀梅溝通而暫行離庭，辯護人與被告溝通之時間自螢幕顯示
    10時15分至10時28分，檢察官雖於偵訊過程中多次提及李兆
    祥、李溫秀英已經獲釋，如果被告劉謝秀梅願意講，沒有串
    證的問題，即可以釋放，惟仍向被告劉謝秀梅強調「不會讓
    你看李兆祥全部的筆錄，是要你自己講的事情是怎樣」、「
    我不會逼你講，就跟李兆祥一樣，我跟他講說我不會逼他講
    ，他自己願意講的... 他願不願意講是他的自由」，被告劉
    謝秀梅始稱係受李兆祥之託，向祿興里鄰長交付3000元紅包
    之事，此有本院100 年6 月8 日勘驗筆錄（本院院二卷第55
    至61頁）、100 年6 月16日勘驗筆錄（本院院二卷第130 至
    133 頁）在卷可參。依99年11月5 日之勘驗結果，足認被告
    劉謝秀梅係在其受辯護倚賴權獲充分保障之情況下為如上之
    回答，檢察官為被告劉謝秀梅分析利害，乃為勸說之方式之
    一，並未給予法律所不允許之利益，自不得稱之為利誘。而
    刑事訴訟法第156 條第1 項係規定：被告之自白，非出於強
    暴、脅迫、利誘、詐欺、疲勞訊問、違法羈押或其他不正之
    方法，且與事實相符者，得為證據，是法律係以上開規定，
    認訊問被告不得以強暴、脅迫、利誘、詐欺、疲勞訊問、違
    法羈押或其他不正之方式為之，如有違背上開規定者，無論
    其自白是否與事實相符，均不得為證據，以保障取證程序之
    合法、潔淨、公正，及減少被告受不正當方式逼供之風險；
    反之，如訊問者並未使用不正之方式訊問，即非本項所欲規
    範，至被告自白時主觀之動機為何、內心有無因其他原因而
    違背其本意而自白，並非所問。況本院於99年12月10日移審
    時訊問被告劉謝秀梅，辯護人亦在庭，被告劉謝秀梅仍稱：
    「李兆祥請我去幫忙跟親戚朋友說要支持他，李兆祥有暗示
    我，說如果我肯幫忙，沒有立場的，要我支持他，送一個中
    秋禮金... 我包3000元，而且之前李兆祥也有欠我的錢，他
    有塞一疊鈔票3 萬元給我，起先我以為是他要還錢給我，後
    來他說不是，意思是要我拿錢給鄰長」、「（問：你剛才講
    的，還有從偵查開始，有無什麼話，是你為了要交保而故意
    說的？）我講的都是事實，我是在什麼情況下碰到李兆祥，
    相信法官可以看到那位候選人的筆錄可以得知」，此有被告
    劉謝秀梅之陳述可證（本院院一卷第22、25頁），以99年12
    月10日案件業經起訴，自與偵查中因偵查不公開之情形有異
    ，更無所謂需「配合檢察官」而為特定陳述之必要，縱使被
    告劉謝秀梅對於偵查與審判之差異不盡清楚，在庭之辯護人
    對於此節實無不知之理。經本院針對被告劉謝秀梅是否因希
    望交保而為特定陳述加以確認，被告劉謝秀梅亦稱所言均實
    在，更難認被告劉謝秀梅於偵查中有受利誘方式而為對其不
    利之陳述之情形。
  3.被告李溫秀英於99年10月18日偵訊時對己不利之陳述有無證
    據能力乙節，本院對於該證據能力之判斷如下：
  (1)按被告或犯罪嫌疑人之辯護人，得於檢察官、檢察事務官、
    司法警察官或司法警察訊問該被告或犯罪嫌疑人時在場，並
    得陳述意見。但有事實足認其在場有妨害國家機密或有湮滅
    、偽造、變造證據或勾串共犯或證人或妨害他人名譽之虞，
    或其行為不當足以影響偵查秩序者，得限制或禁止之。偵查
    中訊問被告或犯罪嫌疑人時，應將訊問之日、時及處所通知
    辯護人。但情形急迫者，不在此限，刑事訴訟法第245 條第
    2 項、第4 項分別定有明文。揆諸前開條文之規定，對於偵
    查中之被告，如其業已選定辯護人，其受辯護人協助之訴訟
    法上權利即應受保障。查本件被告李溫秀英於偵查中即選任
    邱明政律師為辯護人，其刑事委任狀於99年10月11日經臺灣
    高雄地方法院檢察署收受，該委任狀附有邱明政律師事務所
    之地址、電話、傳真、行動電話號碼，此有刑事委任狀1 紙
    （偵卷第443 頁）附卷足憑，而檢察官於99年10月14日批示
    辦案進行單，訂於99年10月18日上午9 時提訊被告李溫秀英
    ，書記官於99年10月15日辦訖，此有臺灣高雄地方法院檢察
    署檢察官辦案進行單（偵卷第420 頁）可查，依上開證據，
    似無不及將訊問被告李溫秀英之日、時及處所通知辯護人之
    急迫情形，檢察官未將該次訊問之時地通知辯護人，該次程
    序非無瑕疵可言。
  (2)惟就辯護人所指被告李溫秀英於99年10月18日全程上手銬及
    站立應訊，復未進食、休息或用餐，應屬疲勞訊問部分，經
    本院勘驗是次偵訊光碟，該偵訊係自上午10時55分開始，至
    中午12時37分結束，全程約1 時42分，過程中李溫秀英之對
    答及意識狀況均無異常，李溫秀英亦未向檢察官表示其有疲
    勞、飢餓或身體不適之情形，此經本院於100 年6 月1 日勘
    驗明確（參本院院二卷第31至35頁勘驗筆錄），依該次偵訊
    之時間尚屬一般人從事日常活動之時間，亦非長時間連續之
    訊問，當與疲勞訊問有別。而被告李溫秀英於該次偵訊之回
    答雖屬簡短，然答話者之回答是否簡短，與其是否受疲勞訊
    問，並無經驗法則或論理法則上之必然性，如以此遽認被告
    李溫秀英係受疲勞訊問，似嫌速斷。至被告李溫秀英於該偵
    訊過程中全程上手銬，因被告李溫秀英於當時屬羈押中之被
    告，即屬臺灣高等法院檢察署暨所屬各級法院檢察署法警使
    用戒具要點第2 點第2 款所指人犯，依照該要點第4 條第2
    款、第8 點之規定，檢察官對於聲請法院裁定許可羈押之被
    告，認有必要時，有指示施用戒具之權限，亦得指示對在庭
    應訊之已施用戒具之被告不解除其戒具，99年10月18日被告
    李溫秀英以被告身分應訊時縱對其上手銬，亦不能因此而認
    該次偵訊即屬疲勞訊問，或指摘其過程有何不法。
  (3)至辯護人以檢察官多次以配合供述即可放人為由對於遭羈押
    禁見之被告李溫秀英利誘，並以證人之指證誘導被告李溫秀
    英配合，然檢察官對被告析以利害關係或告知法律之規定，
    不在法律禁止之列，已如前述，況本於刑事訴訟法第2 條第
    2 項實施刑事訴訟程序之公務員，就該管案件，應於被告有
    利及不利之情形，一律注意之規定，則檢察官告知自白減輕
    及相關得解除強制處分之闡明，自屬合於上開規定，不能將
    檢察官對被告有利注意之闡明一律解釋為刑事訴訟法第154
    條之不正訊問。檢察官對被告李溫秀英稱如其坦承犯行即無
    羈押之事由而可以予以釋放，亦難謂屬利誘或其他不正之方
    式。
  (4)按除法律另有規定外，實施刑事訴訟程序之公務員因違背法
    定程序取得之證據，其有無證據能力之認定，應審酌人權保
    障及公共利益之均衡維護，此為刑事訴訟法第158 條之4 所
    明定。而法院於個案權衡時，允宜斟酌違背法定程序之情節
    、違背法定程序時之主觀意圖、侵害犯罪嫌疑人或被告權益
    之種類及輕重、犯罪所生之危險或實害、禁止使用證據對於
    預防將來違法取得證據之效果、偵審人員如依法定程序有無
    發現該證據之必然性及證據取得之違法對被告訴訟上防禦不
    利益之程度等各種情形，以為認定證據能力有無之標準。就
    檢察官於99年10月18日訊問李溫秀英所取得被告李溫秀英之
    供述證據，檢察官雖有未通知辯護人之瑕疵，然本院審酌被
    告李溫秀英是時雖為羈押禁見中之被告，然依法其辯護人仍
    有權與其接見或互通書信，被告受辯護人協助之訴訟上權利
    並不因檢察官未通知辯護人到庭而當然受損，而被告李溫秀
    英在上開偵訊之對答、意識狀況並無異常，上開未通知辯護
    人之瑕疵並未顯然對於被告李溫秀英在該次偵查中之防禦造
    成不利益，以及檢察官在偵查中對於辯護人陳述意見權本可
    加以限制，認違背法定程序之情節尚非至鉅，亦無證據證明
    檢察官係出於主觀上之惡意而未為通知等情狀，認該部分之
    證據應有證據能力。而就被告李溫秀英於偵查中以證人身分
    、經具結所為之證述，基於上述理由，亦應認有證據能力。
 (二) 按證人、鑑定人依法應具結而未具結者，其證言或鑑定意見
    ，不得作為證據，刑事訴訟法第158 條之3 定有明文。查被
    告李兆祥曾於99年10月11日、99年11月4 日、99年11月8 日
    經檢察官訊問，另於99年11月18日以證人身分接受檢察官訊
    問；被告劉謝秀梅99年10月11日、99年10月19日、99年10月
    29日、99年11月5 日、99年11月17日、99年12月1 日接受偵
    訊；李溫秀英於99年10月11日經檢察官訊問，然均未經具結
    ，此有上開偵訊筆錄在卷可稽。渠等上開證述，對於其他同
    案被告而言，仍係證人之陳述，既未經具結，依法即無證據
    能力。證人劉松燃、劉金雄、劉堂貴、古進榮、溫雲和於偵
    訊中之陳述，亦未經具結，此部分亦無證據能力。
 (三) 刑事訴訟法第159 條之1 第2 項規定，被告以外之人於偵查
    中向檢察官所為之陳述，除顯有不可信之情況者外，得為證
    據。考其立法意旨，係以刑事訴訟法規定檢察官代表國家偵
    查犯罪、實施公訴，依法其有訊問被告、證人及鑑定人之職
    權，證人、鑑定人且須具結，而實務運作時，偵查中檢察官
    向被告以外之人所取得之陳述，原則上均能遵守法律規定，
    不致違法取供，其可信性極高，為兼顧理論與實務，爰於第
    2 項明定被告以外之人於偵查中向檢察官所為之陳述，除顯
    有不可信之情況者外，得為證據（參考刑事訴訟法第159 條
    之1 立法理由）。換言之，被告以外之人於偵查中向檢察官
    所為之陳述，原則上有證據能力，僅於顯有不可信之情況者
    ，始例外否定其得為證據。至於同法第248 條第1 項前段所
    規定，檢察官「訊問證人、鑑定人時，如被告在場者，被告
    得親自詰問」，係指「如被告在場者」，始發生「被告得親
    自詰問」情形。又同法條第2 項前段雖規定，「預料證人、
    鑑定人於審判時不能訊問者，應命被告在場」，惟其但書復
    規定，「但恐證人、鑑定人於被告前不能自由陳述者，不在
    此限」。故依現行法，並未強行規定檢察官必須待被告在場
    ，始得訊問證人、鑑定人，自不發生在偵查中應行交互詰問
    之問題（最高法院99年度台上字第4716號判決意旨參照）。
    被告李兆祥之辯護人雖以證人於偵查中之供述未經交互詰問
    ，且證人黃素珍、劉恩璋、陳榮興、劉邱明娣、劉國興、林
    榮祥、賴晉興於偵查中所述與其警詢、在民事庭作證內容前
    後不一，而認有顯不可信之情況，惟證人黃素珍、劉恩璋、
    陳榮興、劉邱明娣、劉國興、林榮祥、賴晉興在檢察官偵查
    中以證人身分所為之證述，業經依法具結，嗣上開證人復在
    審判中到庭，依法具結行交互詰問，已為完足之調查，被告
    或辯護人所稱在偵查中向檢察官所為之陳述與其警詢或民事
    庭證述之出入，亦應屬證明力高低之問題，尚難稱已有顯不
    可信之情況，依前揭法條規定，自得為證據。
 (四) 證人黃素珍、劉恩璋、陳榮興、劉邱明娣、劉國興、林榮祥
    、賴晉興、劉敬造、劉紹光、劉金雄、劉堂貴、古進榮、溫
    雲和於警詢中之證述，均屬被告以外之人於審判外之陳述，
    且不符合刑事訴訟法第159 條之2 、第159 條之3 或其他可
    作為證據之例外情形，此部分證據應無證據能力。
 (五) 至證人劉松燃於警詢及偵訊中之證詞部分，查證人劉松燃於
    業於100 年8 月3 日死亡，此有個人基本資料查詢結果1 紙
    在卷可稽，而其於警詢中之陳述，並未經證明具有可信之特
    別情況，即與刑事訴訟法第159 條之3 第1 款之要件不符，
    此被告以外之人為審判外之陳述，亦無證據能力。
乙、實體部分
壹、有罪部分
一、訊據被告李鴻鈞、李兆祥、劉謝秀梅、李溫秀英、劉邱明娣
    於本院審理時均矢口否認有行求或交付賄賂之犯行，被告李
    鴻鈞辯稱：未曾於99年9 月21日前往黃素珍、劉恩璋、陳榮
    興、劉邱明娣、劉國興或於99年9 月18日至劉璿上、劉紹光
    住處拜訪，於99年9 月25日拜訪賴晉興係屬與志工團隊進行
    公開家戶拜訪之行程，不可能賄選；被告李兆祥辯稱：伊在
    偵查中係受檢察官利誘才會承認賄選，伊雖曾拜訪黃素珍、
    劉恩璋、陳榮興、劉邱明娣、劉國興，亦曾於99年9 月25日
    上午與李鴻鈞至中壇國小附近拜訪，然並未向選民交付或行
    求賄賂；被告劉謝秀梅辯稱：伊只是因為鎮民代表主席工作
    即將卸任，而欲致贈賴晉興禮金，並非賄選，且其拜訪黃素
    珍、劉恩璋、陳榮興、劉邱明娣及劉永崎時均未交付紅包或
    金錢；被告李溫秀英辯稱：僅是陪同劉謝秀梅在美濃鎮拜訪
    ，並未賄選；被告劉黃運娣辯稱：伊是競選福安里里長，沒
    有理由至祿興里鄰長家拜訪或行賄，也沒有拜訪劉璿上、劉
    紹光之事云云。經查：
 (一) 被告李鴻鈞參選高雄縣市合併後高雄市第1 屆第1 選舉區之
    議員，嗣以12890 票當選；被告李兆祥參選高雄縣市合併後
    高雄市美濃區祿興里里長，被告劉黃運娣參選高雄市美濃區
    福安里里長，均未當選，被告李鴻鈞於上開競選活動中有印
    有其姓名之宣傳帽，被告李兆祥則未印製宣傳帽，被告劉謝
    秀梅原擔任高雄縣美濃鎮鎮民代表主席等情，有本院依職權
    調閱之中央選舉委員會99年12月3 日中選務字第0993100297
    號公告、扣案之李鴻鈞競選文宣、李兆祥競選文宣（偵卷第
    223 頁）、扣案之李鴻鈞競選鴨舌帽等足憑，復為被告李鴻
    鈞、李兆祥、劉謝秀梅、李溫秀英、劉黃運娣所坦認，上開
    事實應堪認定。
 (二) 就附表編號1、2部分：
  1.附表1部分
  (1)被告李鴻鈞、李兆祥、劉謝秀梅、李溫秀英、劉黃運娣於99
    年9 月23日前往黃素珍位於原高雄縣美濃鎮○○路○段81號
    住處，而交付包有3000元之紅包一事，經證人黃素珍於偵查
    中證稱：祿興里里長候選人李兆祥、市議員候選人李鴻鈞有
    到我家拜訪我，當時還有溫秀英、謝秀梅，還有一位約5、
    60歲的黃姓女子，他們就拜票，還給我兩頂帽子，等他們離
    開後，我將帽子打開看，發現有紅包內有3000元，但是隔1
    、2 天我就退回去了，我1 天後中午拿去還給李鴻鈞的助理
    ，助理還有寫收據給我（偵卷第18頁）；復於本院審理時證
    稱：99年9 月下旬李兆祥、李鴻鈞、謝秀梅、溫秀英、劉黃
    運娣到我家拜票，說拜託、選舉，沒有說選舉時要投票給誰
    ，有拿2 個帽子，紅包夾在帽子裡面，我直覺是賄賂，要趕
    快還回去，他們拜訪完隔天我就去李鴻鈞服務處把該紅包退
    還，好像是溫秀英拿帽子給我，在旁的其他人也有看到...
    我去退錢去了兩趟，後來隔天傍晚跟劉恩璋的太太一起去（
    本院院三卷第5 頁正面至第6 頁背面、第7 頁背面、第10頁
    正面），並有擬參選人政治獻金受贈收據（金錢部分）1 紙
    可資佐證（偵卷第418 頁），核與被告李溫秀英於偵訊中自
    承曾與李鴻鈞、李兆祥、劉謝秀梅等人一起至黃素珍家拜票
    等語相符（偵卷第423 頁），被告李鴻鈞、李兆祥、劉謝秀
    梅、李溫秀英、劉黃運娣曾同至黃素珍住處拜訪，並將3000
    元之紅包交付黃素珍之事實堪予認定。
  (2)再查證人黃素珍就被告等人至其住處拜訪之時間，雖於99年
    10月7 日偵訊時稱不記得日期，僅記得係受訊問約2 週之前
    某日晚餐時分，至100 年4 月12日作證時稱：在中秋節前或
    後已經不記得了（本院100 年度選字第16號民事卷宗【下稱
    本院選字卷】第85頁），於本院審理中則稱：「（問：你剛
    稱李兆祥等人去拜訪的時候，是否係當天傍晚？）應該早上
    吧」、「（問：是不是中秋節前的某日早上？）是」（本院
    院三卷第10頁），而有所不一，惟證人黃素珍於本院刑事庭
    作證之時間，係100 年8 月17日，距離99年之中秋節即99年
    9 月22日已有11個月之久，即便對於黃素珍而言，並非時常
    收到賄選款項，然時間既相隔久遠，黃素珍就被告等人是否
    行賄乙事又無直接利害關係，縱黃素珍對於係收得紅包之時
    間係在中秋節前或中秋節後有所混淆，仍屬正常。況證人黃
    素珍於歷次接受訊問時均稱：紅包是一天後拿去退給李鴻鈞
    之助理（偵卷第18頁）、紅包拿去李鴻鈞辦公室還給他們，
    第一次去是在當天晚上去的，當時沒有人在辦公室，所以是
    隔天中午再去的（本院民事卷第84頁）、為歸還紅包跑了2
    趟、是拜訪完隔天去李鴻鈞的服務處把該紅包退還（本院卷
    三卷第6 頁背面），足認依證人黃素珍之印象，其收得紅包
    之日，始終為取得收據之前1 日，就其取得紅包之時間並無
    不一致之陳述，僅是依其記憶，已不能確定取得收據前1 日
    之確切日期而已。而黃素珍所提出之擬參選人政治獻金受贈
    收據（金錢部分）開立日期為99年9 月24日，則以此推知，
    黃素珍取得紅包之日應為99年9 月23日，即係中秋節之後1
    日。起訴書認為被告等人向黃素珍行求賄賂之時間為99年9
    月21日，應予更正，另此敘明。
  (3)辯護人雖以證人劉國興、賴晉興、劉恩璋均稱100 年4 月12
    日本院民事庭傳訊證人時，係由祿興里里長楊國源安排2 輛
    車輛，並親自擔任其中1 輛廂型車之駕駛，接送相關證人至
    本院作證，黃素珍亦搭乘其中廂型車，卻隱瞞該車駕駛即為
    楊國源之事，質疑黃素珍證詞之可信度，惟本件辯護人爭執
    再三者，即被告李兆祥為祿興里里長楊國源之競選對手，何
    以可能至楊國源所指派之鄰長家中行賄，黃素珍身為祿興里
    之鄰長，對於其以鄰長之身分出面指控被告李兆祥、李鴻鈞
    賄選，其角色之微妙處，自無不知之理。其對於曾由祿興里
    里長楊國源開車載其至本院作證之事加以隱瞞，縱有不當，
    惟如以此認定黃素珍即係出於楊國源之指使而誣指被告等人
    ，因心虛而有隱瞞，尚純屬臆測之詞，並無實據。而刑事訴
    訟法第161 條之1 規定，被告得就被訴事實指出有力之證明
    方法，亦不能僅以此項臆測充作有利於被告之證明。再者，
    黃素珍對於被告等人至其家中係如何拜票，均僅稱就是說拜
    託、選舉，沒有說拜託投票給誰（本院院三卷第5 頁正、背
    面），如黃素珍確係有意誣指被告等人，其又已經檢察官為
    不起訴處分確定，何以反而對與行使投票權間之關聯此節有
    所保留？而以黃素珍歷次證詞除有因前揭對確切日期所述不
    一致之瑕疵外，其於99年10月7 日偵訊所述情節，與100 年
    4 月12日及100 年8 月17日證述內容一致，更足證其所述收
    得紅包之情節，應係黃素珍親身之經歷。
  (4)辯護人又以縱黃素珍所述為真，被告等人交付紅包時，既未
    表明要求黃素珍支持何人，亦未約定為投票權一定之行使，
    難認為使投票權人為投票權一定行使或不行使之對價。惟按
    所謂對價關係，在於行賄者之一方，係認知其所行求、期約
    或交付之意思表示，乃為約使有投票權人為投票權一定之行
    使或不行使；在受賄者之一方，亦應認知行賄者對其所行求
    、期約或交付之意思表示，乃為約使其為投票權一定之行使
    或不行使，此有最高法院92年台上字第893 號判例意旨可參
    。查被告李鴻鈞為市議員之候選人，被告李兆祥為祿興里里
    長候選人，黃素珍為有高雄市第一選區市議員及祿興里里長
    選舉投票權之人，渠等至黃素珍住處拜訪之時間，係在選舉
    之前，該次至黃素珍家拜訪，亦係專程為選舉之事而前去，
    並向黃素珍表示選舉拜託之意，此均認定如前。而黃素珍與
    被告等人並無私交，被告拜訪黃素珍之時間又在中秋節之後
    ，其竟將裝有現金3000元之紅包夾在李鴻鈞之競選帽中交付
    黃素珍，該3000元自係被告等人基於行求之目的而交付。對
    黃素珍而言，亦可認知認該3000元乃拜託其選舉支持，即就
    投票權為有利被告等人之行使之對價，此觀之證人黃素珍於
    本院證稱：「（問：妳拆開帽子時，妳看到紅包有何反應？
    ）直覺是賄賂，這樣不行，要趕快還回去」（本院院三卷第
    6 頁正面）至明。如謂交付賄賂時只需不言明此為賄選之對
    價即不會構成投票行賄罪，豈非鼓勵有心行賄者藉此規避法
    律制裁，而大開候選人賄選之門？是辯護人所辯，殊不足為
    有利被告之認定。
  (5)至辯護人以祿興里之鄰長均為現任里長楊國源之支持者，被
    告至愚亦無可能向鄰長行賄，且賄選應係依據有投票權之人
    口數，以一票若干賄款計算，檢察官起訴之犯罪事實中被告
    拜訪各戶時卻不問有投票權之人數，均係交付3000元之賄款
    ，顯與常情不符。惟查被告李兆祥與被告李鴻鈞為兄弟，而
    被告李鴻鈞於99年9 月時擔任高雄縣縣議員，在地方上具有
    一定之知名度，此有證人黃素珍所稱：有印象被告李鴻鈞曾
    當選過高雄縣議員，所以之前就見過李鴻鈞，一看到李鴻鈞
    的臉，就知道他是李鴻鈞，李兆祥一進來，就有點模糊，不
    是很清楚（本院院三卷第14頁背面、第15頁），是為祿興里
    里長候選人之被告李兆祥與擔任現任議員之被告李鴻鈞一同
    拜票，自有以被告李鴻鈞之身分為其拉抬聲勢之意。而交付
    該3000元，除希望收受者能因此就其投票權為有利己方之行
    使外，亦有可能希冀收受者轉而支持己方，即所謂「拔樁」
    之用意，或至少減弱收受之鄰長對於楊國源之支持度，而不
    至於影響被告李兆祥在祿興里各鄰間從事競選活動之順遂。
    且被告所拜訪而交付賄賂之對象，均係擔任鄰長之人，而非
    一般選民，如交付各鄰長之金額不一致而厚此薄彼，若各鄰
    長事後核對彼此取得金額，豈非引發鄰長之不滿，反而有害
    於渠等之選情？故被告等人非以各戶有投票權之人數計算賄
    賂金額，而係統一給予鄰長3000元，並無與常情不符之處，
    自難以辯護人所指，即悖於上開積極證據，而認被告等人並
    無如附表1 之行為。至辯護人另辯稱3000元如何能買動鄰長
    乙節，惟此又係以臆測之詞充作有利被告之辯解。
  (6)被告劉黃運娣雖以其係參選福安里，跟祿興里里長選舉無關
    ，不可能至祿興里鄰長家行賄，惟原高雄縣政府警察局員警
    曾於99年11月26日至高雄縣美濃鎮○○路○段213 號之1 即
    被告李鴻鈞之競選總部搜索，扣得被告劉黃運娣競選福安里
    里長之宣傳帽1 頂及名冊1 張，該名冊上記載有「黃運娣20
    」、「楊秋田40」、「謝秀梅20」等文字，於該競選總部之
    長桌桌面透明墊下方亦放有劉黃運娣之文宣品，此有高雄縣
    政府警察局搜索筆錄、高雄縣政府警察局刑事警察大隊扣押
    物品目錄表、照片6 張（偵卷第532 至540 頁）可資證明，
    足認被告劉黃運娣與被告李鴻鈞或李兆祥競選之事並非全然
    無涉。被告劉黃運娣所辯，尚難採信。
  2.附表編號2部分
  (1)被告李鴻鈞、李兆祥、劉謝秀梅曾於99年9 月23日晚間至劉
    恩璋之住處拜訪，並將裝有3000元之紅包夾在競選帽中交付
    劉恩璋等情，據證人劉恩璋於偵查中稱：市議員候選人李鴻
    鈞選舉帽子及選舉傳單是李鴻鈞、李兆祥、劉謝秀梅拿給我
    ，說市議員選舉請我們幫忙支持他，我跟他說沒有問題，對
    方沒有說里長部分，沒有說到錢，是拿2 頂帽子疊在一起將
    傳單跟紅包包起來，然後拿給我，我拿之後就放在桌上，是
    我太太回來看到帽子拿起來看，才發現裡面有紅包，打開來
    看裡面有現金3000元，是我太太隔天拿去還，回來時有拿一
    張單子，記載是我們捐給李鴻鈞的政治獻金（偵卷第93、94
    頁）；並於本院審理時結證稱：99年9 月下旬李兆祥等人有
    因為選舉去我家訪，印象中很多人，現在有印象的是李兆祥
    ，有拿兩頂帽子給我，後來我太太回來看到帽子，就打開來
    看，裡面有紅包，紅包裡有3000元，他們拿帽子給我的時候
    沒有說裡面有紅包，第二天我就叫我太太拿去還，去還時對
    方說要當作政治獻金，有拿到1 張收據（本院院三卷第93頁
    正面至96頁背面），並有擬參選人政治獻金受贈收據（金錢
    部分）1 紙在卷可參（偵卷第417 頁）。而比對劉恩璋及黃
    素珍所提出之政治獻金受贈收據，其捐贈人雖分別記載為劉
    恩璋以及黃素珍，然擬參選人均為李鴻鈞，金錢捐贈金額各
    為3000元，日期皆為99年9 月24日，並均有李鴻鈞之印文，
    其收據編號則分別為020264及020265，填載該收據之字跡亦
    極為相似，足認上開2 張收據係接連開立，亦與證人黃素珍
    及劉恩璋所稱，係由黃素珍及劉恩璋之配偶一同至李鴻鈞之
    服務處退還款項之情節相符，而適以佐證證人劉恩璋之證詞
    ，上開事實堪予認定。檢察官認定被告等向劉恩璋行求賄賂
    之時間係99年9月21日，應予更正。
  (2)99年9 月23日至劉恩璋家拜訪者究竟有何人，證人劉恩璋於
    偵查中已明確稱其取得李鴻鈞競選帽、傳單時，係李鴻鈞、
    李兆祥、劉謝秀梅至其家中拜票，以被告李鴻鈞為原高雄縣
    縣議員，被告劉謝秀梅為高雄縣美濃鎮鎮民代表主席，在美
    濃地區應有一定之知名度，被告李兆祥擔任被告李鴻鈞之助
    理，亦居住於祿興里，劉恩璋應可辨識被告李鴻鈞、李兆祥
    、劉謝秀梅之面容，此有證人劉恩璋所稱：來法庭作證之前
    就認識李鴻鈞，他是縣議員，也知道李兆祥，認識劉謝秀梅
    ，劉謝秀梅是鎮民代表（本院院三卷第102 頁正面）可證，
    其於偵查中指認渠等至其家中拜訪並交付紅包應無違誤，而
    不致有將他人誤認為被告李鴻鈞、李兆祥、劉謝秀梅之可能
    。況員警亦於劉恩璋之家中扣得李鴻鈞之競選文宣，上亦有
    李鴻鈞之照片，可供劉恩璋比對，更可證明劉恩璋於偵查中
    指認被告李鴻鈞在場之可信。而證人劉恩璋於本院作證時，
    雖稱李鴻鈞沒有去，對於李兆祥以外之人已無印象，在警察
    局好像沒有說李鴻鈞，李鴻鈞當日有無前往現在已忘記（本
    院院三卷第93頁背面至95頁正面），然證人劉恩璋亦稱：「
    （問：你為何會把『李鴻鈞』的名字講出來？你是憑你的印
    象？或你覺得可能他也有到場？或隨便講出他的名字？到底
    是什麼情況？）當時比較清楚，沒有多久就被抓來了」、「
    （問：所以你只是說你現在模糊了？）是，因為現在快1 年
    了」（本院院三卷第97頁正、背面），亦可證明證人劉恩璋
    確係因事隔久遠不復記憶，於本院審理時方會僅指證被告李
    兆祥。對照證人劉恩璋於本院證稱：所拿到的帽子上寫李兆
    祥的名字（本院院三卷第95頁正、背面），惟其於偵查中亦
    稱：今天在我住處扣得市議員候選人李鴻鈞選舉帽子及傳單
    是1 、2 禮拜前某一天傍晚在我家門拿到，是李鴻鈞、李兆
    祥、劉謝秀梅等人拿給我，其他的人我不認識... 對方說市
    議員選舉請我們幫忙支持他，... 沒有說里長部分，只有說
    市議員，對方拿2 頂帽子疊在一起將傳單跟紅包包起來然後
    拿給我（偵卷第93、94頁），且高雄市政府警察局鼓山分局
    員警於99年10月7 日至劉恩璋搜索、扣押時，所扣得者確為
    李鴻鈞之選舉帽及選舉傳單，此有高雄市政府警察局鼓山分
    局搜索、扣押筆錄、扣押物品目錄表（偵卷第82至85頁）可
    證，證人劉恩璋於本院審理時對於係拿到何人之競選帽乙節
    ，記憶確有錯誤，益徵其所述李鴻鈞是否也在場一事，應以
    其於偵查中所述為準。
  (3)就劉恩璋何時發現來拜訪之人交付現金乙節，證人劉恩璋於
    偵查中稱是其太太回家時拿帽子起來看，才發現裡面有紅包
    ，打開來看裡面有現金3000元，當時伊在廚房（偵卷第94頁
    ），於本院民事庭作證時，稱帽子裡面有紅包袋，是候選人
    與助選員走的時候伊打開來看到的，當時伊太太也有在旁邊
    看，裡面是2000元還是3000元沒有印象（本院選字卷第87、
    88頁）；於本院刑事庭作證時則稱：我拿到帽子就放在桌上
    ，後來我太太回來看到帽子就打開來看，看到裡面有3000元
    （本院院三卷第95頁正、背面），而互有出入，然就證人認
    知及記憶之情形而言，何人發現帽子中夾有紅包、發現帽子
    夾有紅包時其與妻子之位置何在，均屬過程中之細節，亦無
    從探知證人劉恩璋當時有就此刻意記憶，證人劉恩璋縱因時
    間經過而無法就細節記憶清楚，亦與常情無違，且就證人劉
    恩璋係在被告李鴻鈞、李兆祥、劉謝秀梅等人離去之後，方
    在宣傳帽中發現夾有紅包，紅包中裝有現金各節，證人劉恩
    璋始終證述一致，可認此乃證人劉恩璋業經時間經過後，仍
    然留下之極為清晰記憶，其所述應屬可信。
  3.辯護人雖質疑是否有人教唆黃素珍、劉恩璋拿錢至李鴻鈞服
    務處換回政治獻金收據，而誣指被告李鴻鈞、李兆祥賄選，
    惟黃素珍、劉恩璋於99年9 月間迄今均分別擔任祿興里3 鄰
    、8 鄰之鄰長，此有證人黃素珍、劉恩璋之證詞可參（本院
    院三卷第8 頁正面、本院院三卷第98頁背面），依一般人之
    觀念，應屬較支持現任里長之人，渠等如出面指控與現任里
    長敵對之候選人，其可信度自更會受人質疑，此觀之辯護人
    於本案審判程序中，一再提及被告等人應不至於向鄰長行賄
    至明，如有人欲以捐獻政治獻金、取得收據之方式誣指被告
    李鴻鈞或李兆祥行賄，則其要求鄰長黃素珍、劉恩璋扮演收
    賄者前，豈不會顧慮因黃素珍、劉恩璋之鄰長身分而無法取
    信於人？再者，有投票權之人，要求、期約或收受賄賂或其
    他不正當利益，而許以不行使其投票權或為一定之行使，亦
    會構成刑法第143 條第1 項投票受賄罪。申言之，黃素珍、
    劉恩璋將3000元之金錢交付李鴻鈞之競選總部，而取得政治
    獻金收據，亦可能成為渠等收受賄賂之證據。以現行檢警機
    關對於選舉案件均嚴厲追緝，黃素珍、劉恩璋以捐款方式取
    得收據後指證被告李鴻鈞、李兆祥賄選，可能身陷遭追訴收
    受賄款之風險，更屬損人而不利己，黃素珍、劉恩璋何以願
    意對被告李鴻鈞捐款以取得收據，再依該收據作為賄賂之證
    據，實與常情不符，亦僅為辯護人之臆測，而無實據。
  4.綜合上開證據，被告等人如附表編號1 、2 所示之行為，應
    堪認定。
 (三) 附表編號3部分
  1.被告李鴻鈞、李兆祥、劉謝秀梅於99年9 月22日前2 、3 日
    某日上午10時許至陳榮興住處拜訪，並將紅包放置於陳榮興
    客廳桌上，經陳榮興堅拒等情，經證人陳榮興於偵查中證稱
    ：李兆祥、李鴻鈞、劉謝秀梅來拜訪我，因為選舉到了，要
    尋求我的支持，有一名我不認識的婦人拿一個紅包放在客廳
    桌上，我沒有將紅包收下來，我有說不能收，請他們拿走，
    當時他們有說中秋節到了拿我家卻沒有帶中秋月餅不好意思
    ，印象中他們裡面有人講說這紅包要讓我買月餅，代替他們
    沒有拿月餅來的意思（偵卷第42、43頁），證人陳榮興於本
    院民事庭亦稱：去年里長及議員選舉的時候，有候選人來拜
    訪過我，當時我忙著泡茶招待他們，他們叫我不用忙了，後
    來在客廳的桌子上面有禮袋，就是一個紅包袋，他們叫我去
    買中秋節禮物，我不曉得裡面有什麼，就叫他們拿回去（選
    字卷第90、91頁），並於本院刑事庭結證稱：中秋節之前，
    我本來在田裡工作，有人來我家拜訪，我就匆忙回家泡茶，
    在忙的時候看到客廳桌上有一包紅包在那邊，他們說是中秋
    節要給我買禮品，我說這樣不行，因為選舉期間到了，他們
    要走的時候，我就順便拿給他們帶走，匆忙中不曉得拿給哪
    一位（本院院三卷第16頁正面至第17頁正面）等語綦詳，並
    有被告李溫秀英兼以證人身分證稱：在中秋節前1 天早上10
    時去陳榮興家拜票，當時有李鴻鈞、李兆祥、劉謝秀梅、楊
    秋田，有要陳榮興支持李鴻鈞選市議員、支持李兆祥參選里
    長，我就坐在旁邊，之後劉謝秀梅拿1 個紅包給我，我就放
    在陳榮興他家客廳桌子上（偵卷第427 頁），以及被告劉謝
    秀梅所自承：李兆祥請我去幫忙跟親戚朋友說要支持他，送
    一個中秋禮金，李兆祥有塞一疊鈔票3 萬元給我，意思是要
    我拿錢給鄰長，不是買票，就是去鄰長家拜託他，如果他沒
    有立場、沒有答應別的候選人，如果肯支持，這個是中秋禮
    金，請他自己去買中秋月餅，有去送3000元的是陳榮興、劉
    永崎、林榮祥、賴晉興、劉松燃，陳榮興的部分我沒有印象
    他有沒有拿，如果有的話是我朋友給的（本院院一卷第22、
    23頁）可證，足認確有上開事實無誤。
  2.而就該紅包內裝有何物乙節，證人陳榮興雖稱沒有打開紅包
    、不知道裡面包著什麼，惟據被告劉謝秀梅稱：我包3000元
    ... 李兆祥有給我一疊鈔票，我從裡面支出的（本院院一卷
    第22頁），而依據黃素珍、劉恩璋所提出之收據金額亦各為
    3000元，與被告劉謝秀梅所自承對每位鄰長均包3000元之陳
    述相符，是該紅包內裝有3000元之事實應堪認定。
  3.再者，被告李鴻鈞、李兆祥、劉謝秀梅等人拜訪陳榮興而將
    紅包放置於陳榮興家客廳桌上之用意，應係在以該紅包作為
    請求陳榮興將投票權為有利於被告李鴻鈞、李兆祥之行使，
    此除經被告劉謝秀梅坦承拿錢給鄰長就是去鄰長家拜託，如
    果鄰長肯支持，就當作中秋禮金贈送（本院院一卷第22頁）
    以外，證人陳榮興亦稱：跟李鴻鈞、李兆祥、劉謝秀梅等人
    不太熟，平常他們很少送禮給我，往年的中秋節好像沒有包
    紅包或送中秋月餅給我，過年時好像也沒有送禮品給我（本
    院院三卷第16頁背面、第17頁正面）。而以證人陳榮興所述
    ，看到該紅包後，立刻表示選舉期間到了，不能收紅包等反
    應，更可證明依陳榮興與到訪之被告李鴻鈞、李兆祥、劉謝
    秀梅、李溫秀英等之交情及以往之互動，該紅包已讓陳榮興
    直覺為與選舉有關之賄款，而非一般親近之親戚朋友於節慶
    時相互之餽贈。
  4.辯護人雖以證人陳榮興於本院審理時，明確證稱伊在楊國興
    擔任理事長之祿興發展協會擔任會計，曾陪同楊國源拜票，
    祿興里當地大概均知道伊為楊國源之人馬（本院院三卷第18
    頁正、背面），並以楊國源之母過世時陳榮興列名訃文之友
    人代表，欲證明陳榮興與楊國源關係深厚，認被告李兆祥顯
    無可能至其敵對候選人之支持者家行賄，並以證人陳榮興稱
    其在100 年4 月12日出庭時係自己搭乘高雄客運前來，與證
    人賴晉興所稱100 年4 月12日是楊國源載法院所傳喚之證人
    共9 人來（本院院三卷第52頁正面）不符，然被告李鴻鈞參
    選市議員之選舉，與證人陳榮興是否為祿興里里長楊國源之
    支持者無涉，況候選人是否絕不可能對於敵對候選人之支持
    者行賄，並無經驗法則上之必然性，已如前述；而縱陳榮興
    乘坐楊國源安排之車輛至本院作證，甚至對於此事加以隱瞞
    ，亦不能以此證明證人陳榮興所述被告李鴻鈞、李兆祥、劉
    謝秀梅等人曾交付紅包之事不實。
  5.綜合以上，被告李鴻鈞、李兆祥、劉謝秀梅、李溫秀英等人
    應確有如附表編號3 之行為無誤。被告空言否認犯罪，應屬
    臨訟卸責之詞，不足採信。
 (四) 附表編號4 部分
  1.被告李鴻鈞、李兆祥、劉謝秀梅、李溫秀英所為如附表編號
    4 之行為，有證人劉永崎所稱：李鴻鈞、李兆祥、楊秋田、
    李溫秀英、劉謝秀梅來我家拜訪，當時我家只有我跟我太太
    ，李溫秀英叫我去後面，拿兩頂帽子，裡面夾一個3000元的
    紅包，我當時就看到紅包，當場要退給李溫秀英，她說要我
    暫時收起來，後來是我太太去退還的等語為證（本院院三卷
    第113 頁正面、第114 頁正、背面、第115 頁正面），核與
    證人劉邱明娣於本院證稱：去年中秋節前後李鴻鈞、李兆祥
    、劉謝秀梅、李溫秀英還有1 個不認識的男人去我家拜訪，
    只有說選舉的事情請我幫忙，請我幫忙發宣傳單李溫秀英一
    直要給我先生紅包，我當下要退還給他們，他們一直說不要
    ，第二天下午我就把這錢拿到他們的服務處，是李兆祥接的
    ，是李溫秀英說如果不收的話，就把錢退還到李兆祥那裡..
    . 我就把這3000元拿還給李兆祥拿還給李兆祥（本院院三卷
    第123 頁背面、第124 頁正、背面、第125 頁正、背面、第
    126 頁背面）相符，上開事實應堪認定。
  2.而證人劉邱明娣雖稱被告李鴻鈞、李兆祥拜訪伊時，有請伊
    幫忙發選舉的宣傳單，被告李鴻鈞、李兆祥亦有拿宣傳單給
    伊（本院三卷第124 頁背面），惟據證人劉邱明娣稱被告李
    鴻鈞、李兆祥請伊發宣傳單時，並沒有說要給伊多少錢，伊
    亦沒有向被告李鴻鈞或李兆祥等人要薪水，且宣傳單尚未發
    出就為警方查扣（本院院三卷第124 頁正、背面、第130 頁
    背面、第131 頁正面），而以扣案宣傳單之數量，李鴻鈞之
    競選文宣僅有24張，李兆祥之競選文宣僅有19張，此有高雄
    縣政府警察局旗山分局扣押物品目錄表（偵卷第52頁）可憑
    ，以其區區43張競選文宣之數量，與被告李鴻鈞、李兆祥等
    人交付之3000元顯不相當；況以證人劉永崎、劉邱明娣所述
    ，李溫秀英稱該紅包是以給渠等買中秋月餅為名義，亦未表
    示該紅包是請求劉邱明娣或劉永崎發放傳單之報酬。佐以證
    人劉永崎稱：跟李鴻鈞、李兆祥、李溫秀英、劉謝秀梅、楊
    秋田等人沒有關係，這5 個人平常不會到家裡坐，往年也不
    會送禮，逢年過節不會來拜會（本院院三卷第113 頁正、背
    面），及證人劉邱明娣稱：跟李溫秀英只是隔壁鄰居，沒有
    什麼交情，李溫秀英逢年過節從來不會送禮物來拜訪（本院
    院三卷第125 頁正面），被告李溫秀英竟於與被告李鴻鈞、
    李兆祥等候選人及劉謝秀梅、楊秋田特定前去拜訪，並致贈
    紅包，顯非一般親友於年節前相互拜訪或餽贈。且依上開證
    詞，被告李溫秀英將紅包交付劉永崎之時機，係被告李溫秀
    英將劉永崎叫到一旁而交付，此種客人將主人夫婦中其中一
    人叫到一旁而欲交付紅包之情形，亦與常情有別，足認被告
    李溫秀英交付紅包之目的，應在與劉永崎、劉邱明娣約為投
    票權為一定之行使，即請劉永崎、劉邱明娣投票予被告李鴻
    鈞、李兆祥。
  3.就證人劉永崎、劉邱明娣所述收下被告李溫秀英交付之紅包
    時，稱如果不要收可以事後再退還乙節，查被告李鴻鈞、李
    兆祥、劉謝秀梅、李溫秀英等人之中，僅有被告李鴻鈞、李
    兆祥為選舉之候選人，本件雖因被告於起訴後均否認犯行，
    以致無從得知被告等關於行賄犯罪之決策、分工、金錢流向
    之細節，惟以被告李溫秀英並非候選人，亦無從政之經驗，
    其應僅係受人之委託陪同拜訪祿興里其中數鄰之鄰長，是對
    被告李溫秀英而言，如其交付紅包卻遇對方當著被告李鴻鈞
    、李兆祥等人面前拒絕，應實屬尷尬之事。如依此而論，劉
    永崎見被告李溫秀英拿出紅包即欲婉拒時，被告李溫秀英稱
    如果真的不願意收可以事後再退還等語，應係欲說服劉永崎
    ，並企圖緩和雙方相互推辭窘境之詞，並無不合理之處。而
    劉永崎及劉邱明娣確因被告李溫秀英此言，於收受該紅包之
    次日，即由劉邱明娣將該3000元退還予被告李兆祥，此經證
    人劉邱明娣於偵查中證稱：當天下午我先生拿紅包要到李鴻
    鈞家還他，但他家門關著，隔天早上我先生又想拿去，但是
    又不敢去，到了下午我就自己拿去李鴻鈞的家，也就是他的
    服務處，剛好李兆祥在那裡，我就還給李兆祥（偵卷第61頁
    ），並於本院證稱：後來去退錢的時間是第二天下午，我親
    自拿去退的，李兆祥剛好出來外面，李兆祥接的（本院院三
    卷第127 頁正、背面）綦詳。辯護人雖以競選期間，被告李
    鴻鈞或李兆祥之競選服務處豈可能有門關著或沒有開之情形
    ，惟收受賄款已涉及犯罪，如係較為謹慎之人，其退還賄款
    時縱未刻意對其不熟識之人隱瞞，亦無四處張揚之理，況被
    告李溫秀英亦係表示如欲退還紅包則可退還予被告李鴻鈞或
    李兆祥，劉永崎及劉邱明娣因此並未退還予被告李鴻鈞、李
    兆祥競選服務處之其他人員或託人轉交，而不惜多次往返，
    直接退還給被告李兆祥，並無矛盾。
  4.至證人劉永崎雖於本院證稱其取得紅包之時間離中秋節還有
    約1 個月左右之時間（本院院三卷第121 頁背面），惟證人
    劉永崎於本院作證之時間為100 年8 月24日，距離99年中秋
    節已有將近1 年之久，證人劉永崎對於其取得紅包之日期與
    中秋節相隔多久乙節縱已不能辨別，亦非有何不合理之處，
    自難以此細微之出入指摘其證詞之可信度。被告李鴻鈞、李
    兆祥、劉謝秀梅、李溫秀英等如附表編號4 行求賄賂之犯行
    ，應堪認定。
 (五) 附表編號5 部分
  1.99年9 月中秋節前後某日，被告李鴻鈞、李兆祥、劉黃運娣
    、李溫秀英至劉國興之住處拜訪，並交付李鴻鈞之2 頂競選
    帽，而在競選帽中夾包有3000元之紅包部分，據證人劉國興
    於偵訊中證稱：99年9 月24日晚上9 點半左右，李鴻鈞、李
    兆祥、李溫秀英、劉黃運娣等人有到我家，要我支持李鴻鈞
    參選議員、李兆祥參選里長，要走時，李溫秀英就拿2 頂子
    給我，我就把它放在鞋櫃上，隔天早上我要把帽子拿去倉庫
    放，就掉出來1 個紅包，我就打開來看，那個紅包沒有封起
    來，裡面有3 張1000元現金，過2 天我就把錢拿去李溫秀英
    家，復於本院審理中稱：99年9 月份中秋節前後，被告李鴻
    鈞、李兆祥、劉黃運娣、李溫秀英及楊秋田到我住處拜訪，
    講一些選舉的事情，請我幫忙，主要是說里長投給李兆祥，
    我有拿到市議員李鴻鈞之2 頂帽子，當天晚上我們那邊很多
    人在聊天，他們進來坐，講完了他們就走了，是李溫秀英拿
    帽子給我，我放在鞋櫃上，當時我不知道帽子裡面藏有紅包
    （本院院三卷第38頁正、背面、第39頁正面、第40頁正面）
    ，並有高雄縣政府警察局旗山分局99年10月7 日在劉國興住
    處搜索扣得之李鴻鈞競選帽2 頂（參高雄縣政府警察局旗山
    分局搜索筆錄、扣押物品目錄表，偵卷第103 至106 頁）可
    佐，足認有上開事實無訛。
  2.辯護人雖以被告劉黃運娣與劉國興素不相識，而質疑證人劉
    國興所述當日被告劉黃運娣亦有至其住處之說法，查劉國興
    與被告劉黃運娣雖非居住於同一里，然因被告劉黃運娣均住
    於美濃，復參選福安里里長，劉國興本就知道被告劉黃運娣
    之長相，辨識並無困難，此有證人劉國興所稱：劉黃運娣同
    樣是在美濃的，又是在選舉，她家離我們家不遠，大約相距
    3 、4 百公尺，她是後來才搬到中壇崙仔底去住的，所以我
    稍微知道她（本院院三卷第44頁正、背面）可證。況警方於
    高雄縣美濃鎮○○路○段213 號之1 即被告李鴻鈞之競選總
    部確有扣得被告劉黃運娣之競選帽1 頂，且於上址扣案之名
    冊上亦載有劉黃運娣、楊秋田、謝秀梅之名字，已如前述，
    辯護人所質疑被告劉黃運娣不認識劉國興、並非參選祿興里
    里長各節縱屬實在，亦不足以為有利被告劉黃運娣之認定。
  3.辯護人復以證人劉國興係受楊國源遴派而擔任鄰長，在政治
    立場上應與被告李兆祥對立，被告等人何以會向劉國興行賄
    ，然如辯護人所述為真，則對於本屬候選人之支持者而言，
    當無賄選之必要；對於屬敵對候選人之支持者而言，又無賄
    選之可能，則豈非僅有對毫無政治偏好之有投票權人行求賄
    賂才會成立犯罪？是此部分尚不足以為有利被告之認定依據
    ，乃屬昭然。況依證人劉國興所述，當日被告李鴻鈞、李兆
    祥、劉黃運娣、李溫秀英等人拜訪時，在其住處坐了約20分
    鐘，且20分鐘之內都是講選舉之事，主要是在尋求劉國興支
    持被告李兆祥選里長（參本院院三卷第38頁正、背面），顯
    見劉國興對於其所支持之里長楊國源之競爭對手來訪，仍係
    以禮相待，未因被告李兆祥係與楊國源角逐祿興里里長一職
    即處於劍拔弩張之緊張氣氛，故被告李兆祥因而誤認有機會
    尋得劉國興之支持，進而由被告李溫秀英交付賄款，亦非毫
    無可能，更不得僅以此推翻上開積極證據，而認被告並無對
    劉國興行求賄賂之行為。至辯護人所提劉國興曾搭乘祿興里
    里長楊國源的車子至法院作證，是否影響劉國興證詞之可信
    度乙節，本院認此兩者間尚無必然之關係，已如前述，辯護
    人之質疑尚無實據，附此敘明。
 (六) 附表編號6 部分
  1.被告李鴻鈞、李兆祥、劉謝秀梅、李溫秀英等人曾於99年9
    月底某日上午至賴晉興之住處拜訪，而將包有3000元現金之
    紅包夾在帽子中間交付賴晉興等情，經證人賴晉興於偵訊中
    證稱：李鴻鈞、李兆祥、劉謝秀梅及李溫秀英在9 月底某日
    早上10時有來我家坐，拜託我支持李兆祥參選里長，也有叫
    我支持李鴻鈞參選市議員，他們離開時劉謝秀梅有拿2 頂帽
    子給我，我打開帽子發現中間夾了1 個紅包，裡面有3000元
    現金（偵卷第139 頁），與其在本院所證稱：當日有4 個人
    前往我住處拜訪，是李鴻鈞、李兆祥兄弟及劉謝秀梅，還有
    一個婦人家我不認識，就說選舉要拜託，當天我也不知道他
    們有拿紅包，是要走的時候拿了2 頂帽子，離開之後我才發
    現有3000元在那裡，帽子是劉謝秀梅要走的時候拿給我的（
    本院院三卷第48頁正、背面、第50頁正面）等過程大致相符
    ，並有被告劉謝秀梅所稱：賴晉興部分，因為他當鄰長，而
    李兆祥跟他有點遠親，李兆祥有暗示我給他一個紅包買營養
    品，我也有這樣做... 錢是李兆祥給我一疊鈔票，我從裡面
    支出的（本院院一卷第23頁），及被告李溫秀英兼以證人身
    分證稱：我跟劉謝秀梅去賴晉興家，劉謝秀梅有問賴晉興他
    太太身體怎麼樣，之後就從身上拿1 包紅包給賴晉興，要賴
    晉興買補品給他太太吃（偵卷第428 頁）等語可資證明，足
    資證明被告李鴻鈞、李兆祥、劉謝秀梅、李溫秀英確有如附
    表編號6 之行為。
  2.就賴晉興取得紅包後，係退還予何人乙節，賴晉興於偵查中
    雖稱係是取得紅包之隔天晚上9 時許，在李鴻鈞服務處門口
    遇到李鴻鈞、李兆祥、劉謝秀梅，及當著該3 人的面將錢還
    給被告劉謝秀梅（偵卷第139 頁）；至本院審理時，則稱是
    將紅包回給被告李鴻鈞（本院院三卷第57頁正面），然細究
    證人賴晉興於本院之證述，其表示伊收到紅包之後，打電話
    去問里長要怎麼還，里長說拿到被告的服務處去，伊到李鴻
    鈞的服務處，收到紅包當天從上午找到晚上都找不到被告等
    人，晚上9 點左右剛好看到被告李鴻鈞、李兆祥、劉謝秀梅
    等人回到服務處，將紅包拿給被告李鴻鈞時被告李兆祥急急
    忙忙跟劉謝秀梅就離開了（本院院三卷第54頁正面、第56頁
    正、背面、第57頁正面），其所述於晚上9 時許在李鴻鈞之
    服務處門口遇到被告李鴻鈞、李兆祥、劉謝秀梅而退還紅包
    等情始終一致，況被告劉謝秀梅亦稱：9 月22日晚上9 點賴
    晉興退錢給我時，我就直接交給李兆祥，且是在李鴻鈞的服
    務處門口，我就跟李兆祥講說賴晉興來退錢了（偵卷第488
    頁），是賴晉興退還款項時，係於某是晚間9 時許，在被告
    李鴻鈞之服務處前，且當時至少有被告劉謝秀梅及李兆祥在
    場，應堪認定。在此情形下，賴晉興對於實際上由何人收受
    其所退還之款項，縱因時間相隔久遠，且因其退還時在場之
    人不只被告劉謝秀梅1 人，而對於此節有所混淆，亦難認賴
    晉興之證詞有何不實之情形。矧證人賴晉興將紅包退回予何
    人，實屬行求賄賂之犯罪行為完成後之事，證人賴晉興對此
    節記憶有若干不清，亦不影響既定犯罪事實之認定。
  3.至於辯護人以賴晉興與祿興里里長楊國源之交情密切，被告
    李鴻鈞、李兆祥、劉謝秀梅、李溫秀英如何可能對賴晉興行
    賄，惟此二者間並無經驗法則或論理法則上之必然前，已詳
    述如前，爰不於茲重複。被告李鴻鈞、李兆祥、劉謝秀梅、
    李溫秀英如附表編號6之行為，堪予認定。
 (七) 附表編號7 部分
  1.被告李鴻鈞、劉黃運娣於99年9 月22日中秋節前某日，至高
    雄縣美濃鎮○○里○○路583 之1 號，向劉紹光行賄等情，
    業據證人劉紹光於偵查中證稱：2 個共裝4000元的紅包是劉
    黃運娣交給我的，當時是中秋節前傍晚的時候，她旁邊有李
    鴻鈞，她交給我時說請多支持她，講完交了紅包就走了（偵
    卷第571 頁），並有證人劉紹光以該4000元雖經其花完，仍
    交付4000元供員警扣押之高雄縣政府警察局刑事警察大隊扣
    押筆錄、扣押物品目錄表（偵卷第566 至568 頁）為證，足
    以認定前開事實。
  2.證人劉紹光於本院審理時改稱：被告李鴻鈞沒有到我家拜訪
    ，被告劉黃運娣沒有拜訪我，我沒有拿過紅包，那個紅包是
    我姊姊拿給我父母的，因為我父母之前車禍跌到了，是我姊
    姊拿來給我父母買補品的，之前會說是「從劉黃運娣手中接
    過、直接放到我褲子的口袋裡面」，是因為我太緊張了，上
    夜班熬夜，神智不清，以為是賄選，回去求證之後發現不是
    這樣子，我以為是被告李鴻鈞跟劉黃運娣拿的，因為我父母
    親說被告李鴻鈞及劉黃運娣的服務團隊有來云云（本院院三
    卷第151 頁背面、第152 頁正、背面）。惟證人劉紹光於偵
    查中所述自被告劉黃運娣手中親自接獲紅包、被告李鴻鈞亦
    在場，以及被告劉黃運娣稱拜託支持等情節，其敘述之方式
    均係描述其親身經歷之事，與其所述聽父母親說被告李鴻鈞
    及劉黃運娣之服務團隊曾經來訪而推論紅包為渠等贈送之情
    形迥不相侔，證人劉紹光何以僅聽其父母稱被告李鴻鈞及劉
    黃運娣之服務團隊到訪，即可杜撰出被告劉黃運娣將紅包交
    付予伊、被告李鴻鈞在一旁、被告劉黃運娣並稱拜託支持之
    事，顯屬可疑。再者，一般人對於其所不知悉之事，應會先
    瞭解事情之經過，面對司法機關之調查時，因事涉受刑事追
    訴之可能，當更加謹慎，概無在不清楚情況之際，即承認犯
    罪之道理。證人劉紹光亦稱：製作警詢筆錄當天警員沒有恐
    嚇我，也沒有說要這樣回答比較好，是出於我自由意志，我
    以為是他們拿的（本院院三卷第153 頁正面），其竟在未受
    恐嚇、誘導或建議之情況下，出於其自由意志，編造其自己
    收受賄款之證詞，致檢察官以其坦承犯罪，因所犯為投票收
    受賄賂之輕微案件，而依職權為不起訴處分確定（參臺灣高
    雄地方法院檢察署檢察官99年度選偵字第286 號不起訴處分
    書），實難以採信。另就證人劉紹光所稱該紅包之來源觀之
    ，證人劉紹光於本院民事庭作證時，稱：「（問：為何能夠
    證述李鴻鈞及劉黃運娣有交付2 個紅包，每個2000元？）當
    時是我們的親戚拿紅包給我媽媽，因為我媽媽車禍，而我剛
    剛回家，我以為競選人員拿給我們家，所以我才會誤以為賄
    選的錢，而在地檢署做錯誤的陳述，後來我回去確認是親戚
    拿來的」，經進一步詢問是何親戚拿給劉紹光之母，證人劉
    紹光方稱：「是我姊姊們包給爸爸媽媽的，各1 包，我爸爸
    及媽媽都車禍，但那個車禍我們是私下和解，至於肇事的對
    方是誰，我不清楚」（本院選字卷第109 頁），如該2 包紅
    包確實為劉紹光之姊姊致贈其父母，劉紹光作證時，何以起
    初會以「我們的親戚」指稱其姊，誠與一般人之用語不符，
    已屬可疑，且證人劉紹光又稱：父母發生車禍是在99年前，
    當時在旗山省立醫院住了約20天（本院院三卷第153 頁背面
    ），經查詢劉紹光之父即劉璿上自99年1 月1 日至99年12月
    31日均無在旗山省立醫院住院之紀錄（本院選字卷第358 頁
    ），足認劉璿上縱有因車禍受傷住院之事，亦係在99年之前
    所發生之事，而證人劉紹光係於99年11月15日接受偵訊，所
    稱收到候選人交付賄款之時間係在99年9 月份，與其父母發
    生車禍之時間相隔至少有9 個月之久，況證人劉紹光亦稱：
    姊姊經常回娘家探望父母親（本院院三卷第158 頁背面、第
    159 頁正面），如因父母發生車禍而欲包紅包予父母，何以
    會在車禍發生至少9 個月後，方突然為其父母發生車禍乙事
    欲給其父母壓驚而紅包？如謂係趁9 月時中秋節之機會包禮
    ，則在此之前，更經過春節、端午，證人劉紹光所述顯與常
    情不符。證人劉紹光又稱：「（問：你如何得知你父母有收
    紅包一事？）我母親交給我的，我姊姊打電話跟我說她有拿
    錢給母親，叫我幫他們拿起來，不然會丟掉，我以為是他們
    拿來的」、「（問：你姊姊既要包紅包給你母親，為何還要
    打電話叫你將紅包收起來）因為我母親他們有時候會忘記，
    放哪裡不知道」（本院院三卷第157 頁背面、第158 頁正面
    ），惟劉紹光接受偵訊之時間為99年11月15日，劉紹光所稱
    拿到紅包之時間為99年9 月中秋節前，如該紅包果為劉紹光
    之姊姊所包，豈有可能於包紅包至少2 個月後，才以電話提
    醒劉紹光妥善保管該紅包？益徵證人劉紹光於本院所述殊不
    足採。證人劉紹光雖稱伊於警詢、偵訊時上大夜班剛下班，
    意識不清才會誤認，然以證人劉紹光如接受偵訊時已意識不
    清，又豈有可能無中生有，杜撰收受賄選情節，更難信實。
    況證人劉紹光於警詢及偵訊中並非單純坦承犯罪，更向員警
    表示其取得之4000元賄款雖已用罄，但仍願繳出4000元供警
    方查扣，以證人劉紹光自稱其因為家裡有老人家，所以身上
    時常會帶著現金以備不時之需，其工作時間係半夜12時至上
    午8 時，家中有伊與伊太太、3 個殘障無法記憶或表達事情
    之哥哥及其有失憶症之父母（本院院三卷第152 頁背面、第
    155 頁背面、第156 頁正、背面、第157 頁正面），證人劉
    紹光之經濟負擔應非輕微，如非其確有收受4000元之賄款，
    何以無端將4000元之金錢繳出供警方扣押？證人劉紹光雖稱
    其以為將錢交出就沒事、反正錢拿出來就好，惟劉紹光後經
    檢察官以其犯罪情節輕微依職權為不起訴處分，又向本院聲
    請沒收該4000元，劉紹光竟對於受不起訴處分及聲請沒收該
    4000元沒收均毫無反對之意，亦與常情有悖。綜上，自難以
    證人劉紹光於本院審理時翻異其詞，而為有利被告李鴻鈞、
    劉黃運娣之認定。
  3.又劉紹光收受上開賄賂之時間，起訴書雖記載為99年9 月18
    日，惟證人劉紹光於偵查及本院審理中均僅稱是在99年9 月
    中秋節前收受該2 包紅包共4000元（偵卷第570  頁、第571
    頁、本院院三卷第151 頁背面），未曾提及係在99年9 月18
    日取得；對照被告李鴻鈞否認曾與被告劉黃運娣至劉璿上住
    處拜訪（偵卷第577 頁）、被告劉黃運娣亦稱：「（問：你
    與市議員候選人李鴻鈞是否曾一同前往劉紹光家拜票？何時
    前往？）我記得我自己一個人去的，我只記得我有去過，因
    為我每天都在拜票，我不記得何時去的」（99年度選他字第
    95號卷第55頁），自無法證明被告李鴻鈞、劉黃運娣係在99
    年9 月18日交付賄賂，而僅能證明係在99年9 月22日中秋節
    之前，起訴書記載為99年9 月18日，應予更正。
  4.辯護人請求調取劉紹光之父母於99年以前之就診紀錄部分，
    本院認縱劉紹光之父母確曾於99年以前因車禍住院或就醫，
    劉紹光改口稱該紅包係姊姊所送，亦有前開不合理之處，此
    部分應無調查之必要，爰駁回此部分之聲請。至證人劉紹光
    為掩飾其2 次作證之矛盾，竟不惜以其父母失憶症之健康狀
    況致其誤解企圖自圓其說，其涉犯偽證罪嫌部分，宜由檢察
    官另為適法之處理，均併此敘明。
 (八) 被告李鴻鈞、李兆祥、劉謝秀梅、李溫秀英、劉黃運娣違反
    公職人員選舉罷免法之犯行，已據前開積極證據認定如前，
    另就被告或辯護人其他所提出之證據或辯解不足採之理由說
    明如下：
  1.證人即李鴻鈞競選市議員之志工楊董秀鳳雖稱：伊曾陪同被
    告李鴻鈞至美濃鎮祿興里做家戶拜訪，當時志工很多，起碼
    有1 、20個人，因為人很多，所以都是在門口拜訪選民，各
    鄰鄰長也是，候選人只有在門口握手請託，會準備競選旗幟
    或帽子... 不會因為選民身分不同家戶拜訪的時間就不一樣
    ，沒有進去過鄰長的住處（本院院三卷第62頁正面至63頁正
    面、第64頁正面），證人即李鴻鈞競選市議員之志工陳永盛
    亦於本院證稱：曾經陪同被告李鴻鈞拜訪祿興里之選民，都
    是騎乘機車，跟選民握手、發宣傳單，是家家戶戶拜訪，並
    無特別拜訪祿興里的鄰長，在美濃鎮拜訪選民之期間約20天
    ，每天都有陪同被告李鴻鈞（本院院三卷第65頁背面至67頁
    正面），證人即李兆祥競選志工王櫻蓉則稱：有陪同被告李
    兆祥至祿興里挨家挨戶拜訪，沒有進到選民住處，都是遞完
    名片後，李兆祥就在門口跟鄉親握手後就離開了（本院院三
    卷第68頁背面、第69頁正面），然楊董秀鳳、陳永盛、王櫻
    蓉均僅係輔選之志工，對於被告李鴻鈞每日之行程或其他私
    人行程並不清楚，亦無權過問，此有證人楊董秀鳳證稱：該
    段競選期間，對於被告李鴻鈞每日之行程不是很清楚，如果
    被告李鴻鈞當時於祿興里有安排其他私人行程不會知道，沒
    有權利知道被告李鴻鈞每日行程，因為我們只是志工而已（
    本院院三卷第64頁背面），證人陳永盛亦稱：對於被告李鴻
    鈞及李兆祥全部競選行程，我不知道，我們就是跟著跑（本
    院院三卷第67頁背面），是否能以證人楊董秀鳳、陳永盛或
    王櫻蓉所言，即認被告李鴻鈞及李兆祥在競選過程中僅有公
    開行程至各選民住處為握手、請託之家戶拜訪，而未私下至
    鄰長家中行賄，已非無疑。況證人黃素珍、劉恩璋、劉邱明
    娣均表示被告李鴻鈞、李兆祥曾為選舉之事上門拜訪2 次（
    證人黃素珍部分見本院院三卷第10頁正面，證人劉恩璋部分
    見本院院三卷第96頁背面，證人劉邱明娣部分見本院院三卷
    第125 頁背面、第126 頁正面），是亦未能排除被告李鴻鈞
    、李兆祥除對所有選民逐一為家戶拜訪外，有另至部分鄰長
    家中行求賄賂之可能，證人王櫻蓉更證稱：李兆祥家戶拜訪
    的時間是99年9 月24日至27日之4 天（本院院三卷第68頁背
    面），對照黃素珍、劉恩璋拿到紅包係在99年9 月23日，陳
    榮興、劉邱明娣、劉紹光收到紅包之時間在中秋節前，自不
    得以王櫻蓉陪同被告李兆祥家戶拜訪時之情形，認定被告李
    兆祥並無前述行求賄賂之犯行。
  2.辯護人另以交付賄賂與收受賄賂之行為人屬必要共犯中之對
    向犯，需雙方達成意思之合致方會成立犯罪，檢察官既以黃
    素珍、劉恩璋、陳榮興、劉邱明娣、劉國興、賴晉興等人並
    無收受賄落之犯意而對渠等為不起訴處分，卻認被告李鴻鈞
    、李兆祥、劉謝秀梅、李溫秀英等人交付賄賂，顯有矛盾等
    語為被告辯護，然檢察官於不起訴處分書對於本件被告以外
    之人為如何之認定，對法院就本件被告犯罪事實之判斷不生
    任何拘束力，洵屬當然，況依上開認定之事實，被告等人對
    黃素珍、劉恩璋、陳榮興、劉邱明娣或劉永崎、劉國興、賴
    晉興等人交付夾有紅包之帽子時，黃素珍、劉恩璋、劉國興
    、賴晉興均不知內有紅包，陳榮興立即予以婉拒，劉邱明娣
    及劉永崎因無法當場退還，暫予收受後次日即退還被告李兆
    祥，應均無允受賄賂之意，被告等人如附表編號1 至6 之行
    為，均僅止於以其一方行求賄賂之意思表示，檢察官起訴書
    認如附表編號1 、2 、3 、4 、5 之行為已該當交付賄賂，
    當屬誤會，自難以此誤會為被告無罪之依據。
  3.至辯護人主張被告等人具有一定之政治經驗，豈有可能在光
    天化日下直接將金錢夾藏在競選帽中行賄，惟有一定政治經
    驗者，是否即不會採取將紅包放在競選帽行賄，並無經驗法
    則上之必然性，即難以被告等人具有一定之政治經驗，即謂
    彼等不可能以上開方式行賄之認定。又辯護人稱依證人黃素
    珍、劉恩璋、陳榮興、劉永崎、劉邱明娣、劉國興、賴晉興
    、劉紹光之證詞，至多僅能證明被告等曾向渠等請託支持，
    無從證明賄款係何人、以多少金額、向何人約定為投票權如
    何之行使，然意思表示本不以明示為限，黃素珍、劉恩璋、
    陳榮興、劉永崎、劉邱明娣、劉國興、賴晉興、劉紹光等人
    或本身即為鄰長，或其家人擔任鄰長，均非對於政治不加聞
    問之人，選舉期間候選人至其家中拜訪請託支持，直接交付
    紅包或將紅包夾藏於競選宣傳帽中而交付宣傳帽，縱無人言
    明該紅包與選舉間之關聯性，亦為黃素珍、劉恩璋、陳榮興
    、劉永崎、劉邱明娣、劉國興、賴晉興、劉紹光等人所能知
    悉，至於被告等人所交付之金錢中，能否區分各由被告李鴻
    鈞或李兆祥以若干金額向選民賄選，因被告矢口否認犯罪，
    此部分無從得知，然被告李鴻鈞與李兆祥各出資若干金額向
    有投票權之人賄選，與渠等成立行求賄賂罪無涉，亦難以無
    法認定雙方各以何金額賄選，認被告等人並無行求賄賂之犯
    行。
  4.另就被告李鴻鈞主張其在臺南藝術大學任教，禮拜二有課，
    故不可能於99年9 月21日行賄部分，查檢察官認定被告李鴻
    鈞等人於99年9 月21日行求賄賂之對象為黃素珍、劉恩璋，
    惟經調查後，該二人應係99年9 月23日收得裝有現金之紅包
    ，此已敘述如前，是被告李鴻鈞縱使曾於99年9 月21日至臺
    南藝術大學教課，亦難認屬犯罪之不在場證明，遑論臺南藝
    術大學位於臺南市官田區，往返臺南市官田區與高雄市美濃
    區所需時間不需甚久，難認被告李鴻鈞即無與其他被告共同
    行求、交付賄賂之可能。
 (九) 綜上所述，被告李鴻鈞、李兆祥、劉謝秀梅、李溫秀英、劉
    黃運娣各如附表編號1 至7 之行為，均堪認定，被告犯行明
    確，應依法論罪科刑。
二、論罪
 (一) 按投票行賄罪之處罰分別規定於刑法第144 條及公職人員選
    舉罷免法第99條第1 項，而公職人員選舉罷免法第99條第1
    項為刑法第144 條之特別法，依特別法優於普通法之規定，
    應優先適用公職人員選舉罷免法。復按公職人員選舉罷免法
    第99條第1 項投票行賄罪，以對於有投票權之人，行求期約
    或交付賄賂或其他不正利益，而約其不行使投票權或為一定
    之行使者為構成要件。其行求期約、交付行為，係屬階段行
    為，其行求賄選階段，屬行賄者單方意思表示行為，不以相
    對人允諾為必要，而交付賄選階段，除行賄者有實施交付賄
    賂行為外，因對收受賄賂者，刑法第143 條有投票受賄罪之
    處罰規定，2 者乃必要共犯中之對向犯，以2 個以上之行為
    者，彼此相互對立之意思經合致而成立犯罪，雖不以收受者
    確已承諾，或進而為一定投票權之行使為必要，仍須於行賄
    人交付賄賂或其他不正利益時，受交付之相對人對其交付之
    目的已然認識而予收受，其交付賄賂或其他不正利益之犯行
    始克成立，行賄者方得論以交付賄賂罪（最高法院94年度台
    上字第3819號判決參照）。又所謂「許以（投票權）為一定
    之行使」者，只要投票權人之允許，係因受到收受之賄賂或
    不正利益影響而決定即可，至於允許之方法，既不限於事前
    或事後同意，明示、默示均無不可，事後是否依約投票或不
    投票，更不影響罪責。查被告李鴻鈞、李兆祥、劉謝秀梅、
    李溫秀英、劉黃運娣如附表編號1 至6 所為，均係出於使被
    告李鴻鈞、李兆祥順利當選之目的，而基於行賄者單方意思
    表示而將紅包交予有投票權人收受，且均未為取得紅包之有
    投票權人允諾，其行為仍屬行求賄賂；被告李鴻鈞、劉黃運
    娣向附表編號7 之劉紹光交付4000元之紅包時，則已向有投
    票權之劉紹光表示請託支持，受交付之劉紹光對於交付之目
    的亦有認識，雙方相互對立之意思已達合致，此部分應已屬
    交付賄賂。是核被告李鴻鈞、劉黃運娣所為，係犯公職人員
    選舉罷免法第99條第1 項交付賄賂罪；被告李兆祥、劉謝秀
    梅、李溫秀英所為，係犯公職人員選舉罷免法第99條第1 項
    行求賄賂罪。起訴書認如附表編號1 至5 之行為已屬交付賄
    賂，尚有未恰。
 (二) 被告李鴻鈞、李兆祥、劉謝秀梅、李溫秀英、劉黃運娣各別
    就如附表1 至7 所示之行為，有犯意聯絡及行為分擔，應分
    別論以共同正犯。被告李鴻鈞如附表編號1 至6 之行求賄賂
    行為及編號7 之交付賄賂行為，被告李兆祥如附表編號1 至
    6 之行求賄賂行為，被告劉謝秀梅如附表編號1 至4 、6 之
    行求賄賂行為，被告李溫秀英如附表編號1 、3 、4 、5 、
    6 之行求賄賂行為，被告劉黃運娣如附表編號1 、5 之行求
    賄賂罪及編號7 之交付賄賂罪，均係基於足以讓候選人達當
    選票數之賄選目的，反覆向多數人交付或行求賄賂，為集合
    犯，各應論以1 罪。被告李兆祥有前開受有期徒刑執行完畢
    之情形，此有臺灣高等法院被告前案紀錄表在卷可佐，其於
    徒刑執行完畢5 年之內故意再犯本件有期徒刑以上之罪，為
    累犯，應依法加重其刑。
 (三) 又公職人員選舉罷免法第99條第5 項規定：犯第1 項或第2
    項之罪，在偵查中自白者，減輕其刑；因而查獲候選人為正
    犯或共犯者，減輕或免除其刑。此項規定，並無自白後否認
    犯罪即不適用之除外規定，審判中翻異否認，乃其防禦權之
    正當行使，尤非法之所禁，如偵查中自白後，否認犯行，仍
    不應逕予排除上開規定之適用，此有最高法院89年度台上字
    第1341號判決意旨可佐。而所謂自白，即指行為人對其被訴
    之犯罪事實為任意性之供認而言，無論自動或被動，簡單或
    詳細，一次或二次以上，並其自白後有無翻異，均屬之（最
    高法院31年上字第345 號判例、98年度台上字第6928號判決
    參照）。查被告李溫秀英於偵查中確自承：劉謝秀梅拿一個
    紅包給我，我就放在陳榮興他家客廳桌子上... 去劉邱明娣
    家時，劉謝秀梅拿1 個紅包給我，我就在他們家旁邊的倉庫
    交給她先生劉永崎請他們買月餅吃，並請他們支持李鴻鈞選
    市議員、支持李兆祥參選里長... 去劉國興家拜票要離開時
    ，劉謝秀梅拿帽子給我，我就交給劉國興... 去賴晉興家拜
    票時，劉謝秀梅先問賴晉興他太太身體怎麼樣，之後就從身
    上拿1 包紅包給賴晉興，要賴晉興買補品給他太太吃（偵卷
    第424 頁、第425 頁），其於偵查中已有自白，應依公職人
    員選舉罷免法第99條第5 項前段減輕其刑。而被告李兆祥於
    偵訊中亦曾稱：「（問：你願意承認你有跟劉謝秀梅、李溫
    秀英合意，由劉謝秀梅、李溫秀英交付3000元紅包給祿興里
    如上述鄰長，以獲得該等選民的支持？）是... 我跟她們說
    帶中秋節禮物不好看人家會檢舉，就說乾脆用現金... 實際
    上有給多少鄰長我不清楚，祿興里的里長楊國源知道這件事
    情之後，他有找張乾德密商，要去宣傳我賄選的事情，我得
    知之後就不敢再繼續下去了」（偵卷第475 頁、第476 頁）
    ，被告劉謝秀梅則曾稱：99年9 月21日早上我碰到李兆祥，
    他說他想去拜訪鄰長，請我帶他一起去，要出發前李兆祥有
    塞錢給我，大概有2 、3 萬元，他說送禮物很明顯比較容易
    被檢舉，他提議說要送錢，我記得他跟我說每個鄰長家3000
    元（偵卷第486 頁）。被告李兆祥、劉謝秀梅於偵查中該不
    利於己之陳述，應屬自白，爰另依公職人員選舉罷免法之規
    定對被告李兆祥、劉謝秀梅減輕其刑。被告李兆祥及劉謝秀
    梅之辯護人雖各以被告李兆祥之自白係受利誘，被告劉謝秀
    梅之自白係其遭羈押下所言，且自白內容過於空泛，應不具
    備自白之效力，認被告李兆祥、劉謝秀梅並未於偵查中自白
    ，惟被告李兆祥、劉謝秀梅於偵查中不利於己之陳述並非出
    於不正訊問，應有任意性，此已敘述如前，至被告劉謝秀梅
    所述是否未交代細節而過於空泛，並不影響其屬自白之性質
    ，均此敘明。被告李兆祥有前開累犯加重及偵查中自白減輕
    之事由，應依刑法第71條第1 項之規定，先加後減之。
三、科刑：
 (一) 爰審酌選舉制度為民主政治之基礎，即應由選民依候選人之
    品行、學識、才能等條件選出理想之人，如以金錢賄賂選民
    ，將嚴重破壞候選人間之公平競爭，更敗壞選舉風氣，影響
    民主政治之運作，實屬應嚴厲譴責之行為。被告李鴻鈞曾擔
    任高雄縣縣議員，被告劉謝秀梅曾任高雄縣美濃鎮鎮民代表
    主席，具有相當之智識程度，在地方亦具有相當之人望，竟
    行賄選民，足認其對於民主政治中選賢舉能之精神無絲毫尊
    重，其行為實不足取，而被告李兆祥、劉黃運娣為與現任里
    長角逐，不思以其政見、經驗或熱忱打動選民，竟直接賄以
    金錢，其行為破壞選舉之潔淨，被告李溫秀英雖非政治人物
    或候選人，然其與其他被告共同行求賄賂，亦屬不當。並考
    量被告李鴻鈞、劉黃運娣始終否認犯罪，被告李兆祥、劉謝
    秀梅、李溫秀英於偵查中雖自白犯罪，於本院審理時否認犯
    罪之犯後態度，各被告於上開犯罪之行為分擔之情形，及被
    告李鴻鈞碩士畢業，現任市議員、兼任學校講師，被告李兆
    祥大學畢業，目前無業，被告劉謝秀梅國中補校畢業，現從
    商，被告李溫秀英高中畢業，現務農，被告劉黃運娣國中補
    校畢業，現擔任志工（本院院三卷第181 頁）等情，分別量
    處如主文所示之刑。又按犯公職人員選舉罷免法第5 章之罪
    或刑法分則第6 章之妨害投票罪，宣告有期徒刑以上之刑者
    ，並宣告褫奪公權，公職人員選舉罷免法第113 條第3 項定
    有明文。而此項褫奪公權之宣告，寓有強制性，為刑法第37
    條第2 項之特別規定，不受宣告6 月以上有期徒刑之限制，
    法院自應優先適用（最高法院81年度台非字第246 號判決意
    旨參照）。是被告李鴻鈞、李兆祥、劉謝秀梅、李溫秀英、
    劉黃運娣分別經本院宣告如上所述之有期徒刑，自應均依公
    職人員選舉罷免法第113 條第3 項之規定，分別宣告褫奪公
    權，爰衡量各人參與政治之程度及犯罪情節，就其等所犯各
    罪宣告如主文所示之褫奪公權，以符法紀。而被告李溫秀英
    並無前科，素行良好，此有臺灣高等法院被告前案紀錄表可
    證，且其自稱務農為生，本非政治人物或候選人，在上開犯
    罪中參與之情節亦屬輕微，應僅係一時失慮而罹刑章，經此
    羈押、偵查、審判程序，當知所警惕，應無再犯之虞，爰諭
    知緩刑5 年，另命被告李溫秀英為如主文所示之事項，期藉
    此導正其觀念，避免再犯，並勵自新。
 (二) 按應沒收之物，雖不論有無扣案均應宣告沒收，惟對於未扣
    案者，除有如全部或一部不能沒收時，應予追繳，或追徵其
    價額或以其財產抵償之特別規定外，以仍屬存在者，始得宣
    告沒收，對已不存在之物，即無從宣告沒收。公職人員選舉
    罷免法第9 條第3 項前段規定：預備或用以行求期約或交付
    之賄賂，不問屬於犯人與否，沒收之。其所謂預備用以行求
    期約或交付之賄賂，以該賄賂仍屬存在，始得據以宣告沒收
    ，此有最高法院100 年度台上字第4963號判決可參。就附表
    編號1 至6 所示由被告等人行求之賄款，分別經取得之鄰長
    退還或當場拒絕，而未扣案，經檢警於99年11月26日至高雄
    縣美濃鎮○○路○段213 號、213 號之1 即被告李鴻鈞之住
    處及競選總部搜索，亦未扣得上開賄款，是無證據證明該賄
    賂仍屬存在，自無法據以宣告沒收。又如其賄賂已交付與有
    投票權之人收受，因收受者係犯刑法第143 條第1 項之投票
    受賄罪，其所收受之賄賂應依同法條第2 項之規定沒收之，
    如全部或一部不能沒收時，追徵其價額。故犯投票行賄罪者
    ，其已交付之賄賂自應依刑法第143 條第2 項之規定於其對
    向共犯所犯投票受賄罪之從刑宣告追徵、沒收，不得再依上
    開公職人員選舉罷免法之規定沒收，其對向共犯所犯刑法第
    143 條第1 項之投票受賄罪，倘經檢察官依刑事訴訟法第25
    3 條規定，為職權不起訴處分；或依同法第253 條之1 規定
    ，為緩起訴處分，上揭已交付予對向共犯之賄賂，亦應由檢
    察官依同法第259 條之1 規定，聲請法院對該對向共犯宣告
    沒收，仍不得依公職人員選舉罷免法之規定，對犯投票行賄
    罪或預備犯投票行賄罪之被告宣告沒收（最高法院95年度台
    上字第2407、4995號判決意旨參照）。查被告李鴻鈞、劉黃
    運娣所交付劉紹光之4000元，經劉紹光予以收受，因劉紹光
    經檢察官為職權不起訴處分，檢察官乃就該4000元向本院聲
    請單獨宣告沒收（聲請案號：100 年度聲沒字第49號；本院
    案號：100 年度聲字第712 號），此部分即應由本院於該聲
    請案中宣告沒收。
貳、不另為無罪諭知部分
一、公訴意旨另以：
 (一) 被告李鴻鈞、李兆祥、劉謝秀梅、李溫秀英於99年9 月25日
    ，前往原高雄縣美濃鎮○○路○段66巷5 號祿興里24鄰鄰長
    林榮祥之住處，由被告劉謝秀梅將3000元之紅包夾於2頂 李
    鴻鈞競選帽之中，向林榮祥稱有紅包，而交付予林榮祥，林
    榮祥聞言即予以婉拒，因認被告李鴻鈞、李兆祥、劉謝秀梅
    、李溫秀英此部分亦涉犯公職人員選舉罷免法第99條第1 項
    行求賄賂罪。
 (二) 被告李鴻鈞、李兆祥、劉謝秀梅、李溫秀英與劉黃運娣於99
    年9 月25日下午1 時許，至高雄縣美濃鎮祿興里下竹圍28號
    祿興里20鄰鄰長劉松燃之住處，由李鴻鈞向劉松燃表示李兆
    祥將參選祿興里里長，懇請劉松燃支持，被告劉謝秀梅則詢
    問劉松燃是否願意收取中秋節禮金，遭劉松燃拒絕，而認被
    告李鴻鈞、李兆祥、劉謝秀梅、李溫秀英此部分涉犯公職人
    員選舉罷免法第99條第1 項行求賄賂罪等語
 (三) 被告李鴻鈞、李兆祥、劉謝秀梅、李溫秀英與楊秋田於99年
    9 月25日上午11時許，至原高雄縣美濃鎮○○路○段920 號
    祿興里15鄰鄰長劉敬造之住處，由被告劉謝秀梅將夾有3000
    元紅包之競選鴨舌帽交付予劉敬造，而向劉敬造行求賄賂，
    遭劉敬造當場拒絕，因認被告李鴻鈞、李兆祥、劉謝秀梅、
    李溫秀英此部分涉犯公職人員選舉罷免法第99條第1 項行求
    賄賂罪嫌。
 (四) 被告李溫秀英與李鴻鈞、李兆祥、劉謝秀梅於99年9 月21日
    （應為99年9 月23日之誤），至高雄縣美濃鎮○○路○段56
    3 號劉恩璋之住處，將裝有3000元之紅包夾在李鴻鈞之2 頂
    競選帽間交付劉恩璋，以向劉恩璋行求賄賂，因認被告李溫
    秀英與被告李鴻鈞、李兆祥、劉謝秀梅就附表編號2 部分係
    共同涉犯公職人員選舉罷免法第99條第1 項行求賄賂罪嫌。
二、按犯罪事實應依證據認定之，無證據不得認定犯罪事實，刑
    事訴訟法第154 條第2 項定有明文。所謂證據，須適於為被
    告犯罪事實之證明者，始得採為斷罪資料，如未能發現相當
    證據，或證據不足以證明，自不能以推測或擬制之方法，以
    為裁判基礎。又認定不利於被告之事實，須依積極證據，茍
    積極之證據本身存有瑕疵而不足為不利於被告事實之認定，
    即應為有利於被告之認定，更不必有何有利之證據，而此用
    以證明犯罪事實之證據，猶須於通常一般人均不至於有所懷
    疑，堪予確信其已臻真實者，始得據以為有罪之認定，倘其
    證明尚未達到此一程度，而有合理性之懷疑存在，致使無從
    為有罪之確信時，即應為無罪之判決。
三、就檢察官認前開被告向林榮祥、劉松燃、劉敬造行求賄賂，
    及被告李溫秀英共同向劉恩璋行求賄賂部分，經本院審理後
    ，認前揭部分之犯罪均未能證明至無合理懷疑之程度，茲將
    理由分述如后：
 (一) 就向林榮祥行賄部分：
  1.查證人林榮祥於偵查中稱：被告劉謝秀梅曾當著被告李兆祥
    及李鴻鈞的面錢拿出1 包紅包給我，她有拿帽子蓋著，劉謝
    秀梅說裡面有紅包，硬要拿給我，但我沒有收，地點是在我
    家，日期約是99年10月7 日之2 、3 個禮拜前，我沒有紅包
    裡有多少錢（偵卷第163 、164 頁），惟其於審判中竟改稱
    ：李鴻鈞、李兆祥、劉謝秀梅曾經來拜訪我，劉謝秀梅把2
    頂帽子放在桌上，我不知道裡面有紅包，後來他們走了之後
    ，我才發現帽子裡有紅包，我打開來看，裡面有3000元，第
    二天我拿到李鴻鈞服務處將紅包還給他們（本院院三卷第14
    1 頁正、背面），證人林榮祥對於劉謝秀梅交付帽子時有無
    告知帽子裡有紅包、其是否收受該紅包、有無將紅包打開、
    知否紅包內裝有多少錢，前後所述全然不同。證人林榮祥對
    於此一理應為其親身經歷之事，何以會有如此迥異之證述，
    實屬可疑，要難以此具有瑕疵之證詞認定被告等人之犯行。
  2.證人林榮祥雖稱：在警察局是因緊張，所以才說當場拒絕而
    並未收受紅包（本院院三卷第144 頁正面），然查證人林榮
    祥係於99年10月7 日上午11時許由原高雄縣政府警察局員警
    至其住處搜索，同日中午12時22分許起接受警詢，當日下午
    4 時17分起接受檢察官之訊問，其警詢、偵訊距搜索已有相
    當時間，證人林榮祥是否仍會因緊張，而在偵訊中仍表示曾
    拒絕被告李鴻鈞、李兆祥、劉謝秀梅來訪時由劉謝秀梅交付
    之紅包，並非無疑。況如證人林榮祥於本院所述屬實，則林
    榮祥係在不知情之情況下取得被告李鴻鈞等人所交付之紅包
    ，其並無收受之意，且又於隔日即退還至被告李鴻鈞之服務
    處，就林榮祥而言，亦無收受賄賂之意思，更無何刑責可言
    ，何以於警詢、偵查時未表明此節，反而杜撰被告劉謝秀梅
    表明要交付紅包之情節？證人林榮祥對於前後證述不一之說
    詞亦難信實，而無從認定其前後所述孰者為真，此部分之事
    實未臻明確，更難為被告有罪之認定。
  3.至被告劉謝秀梅固曾稱：林榮祥是我先生姑姑的兒子，我沒
    有拿帽子出來，我是拿紅包出來，叫他買中秋節禮品，還有
    感謝他以前的支持，他紅包收下來之後我不知道他去買什麼
    （偵卷第433 頁），惟此部分均屬被告劉謝秀梅不利於己之
    陳述，仍應有其他證據佐證。被告劉謝秀梅所述林榮祥有收
    下紅包乙節，已與證人林榮祥於偵查中所述當場婉拒，或於
    本院審判中所述當時並未發現有紅包、次日再退回之情形不
    符，無從認定被告之犯行，被告李兆祥僅稱曾和李鴻鈞、李
    溫秀英、劉謝秀梅到林榮祥家拜訪，帽子的部分不清楚、應
    該是李溫秀英拿的（偵卷第475 頁），被告李溫秀英則提及
    曾至中正路二段拜票，有到1 戶人家借用廁所，對於有無交
    付紅包、如何交付、林榮祥是否收受等均未予說明，更未曾
    說明有何對林榮祥行求賄賂之事，亦難依被告李兆祥或李溫
    秀英所言認定其犯罪，此部分證據不足以認定被告李鴻鈞、
    李兆祥、劉謝秀梅、李溫秀英之犯罪。
 (二) 就向劉松燃行賄部分：
  1.檢察官認被告李鴻鈞、李兆祥、劉謝秀梅、李溫秀英涉嫌對
    劉松燃行求賄賂，無非以劉松燃於警詢、偵訊之證詞及被告
    李兆祥、劉謝秀梅、李溫秀英於偵查中所述為其論據。惟劉
    松燃於警詢、偵訊之陳述，均屬審判外之陳述，且無刑事訴
    訟法第159 條之1 至第159 條之5 及其他條文所規定得為證
    據之情形，無證據能力，此已如前述，依刑事訴訟法第155
    條第2項 之規定，自不得以上開無證據能力之證據作為判斷
    之依據。而被告或共犯之自白，不得作為有罪判決之唯一證
    據，仍應調查其他必要之證據，以察其是否與事實相符，此
    為刑事訴訟法第156 條第2 項所明定。被告李兆祥雖稱：我
    請劉松燃支持，劉謝秀梅謝謝他之前的支持，並說中秋節到
    了，要給他禮金買月餅，至於禮金有沒有給我不知道（偵卷
    第474 頁），此部分得否認為被告李兆祥業已自白，實非無
    疑，被告劉謝秀梅亦僅稱：我是因為土地徵收的事情找劉松
    燃，我有要送他中秋節禮金，他沒有收... 他說他才應該要
    包給我，因為我幫他爭取預算（偵卷第433 頁；本院院一卷
    第23頁），被告李溫秀英則稱：去劉松燃家拜票時，有李鴻
    鈞、李兆祥、劉謝秀梅同行，李鴻鈞、李兆祥、劉謝秀梅都
    有要劉松燃支持李鴻鈞選市議員、支持李兆祥參選里長，要
    走之後我走前面，我沒有看到有沒有人拿東西給他，劉謝秀
    梅是否有問他中秋節要不要禮金，因為聲音太小我聽不到（
    偵卷第428 頁) ，難認被告劉謝秀梅或李溫秀英有何自承犯
    罪之情形，復無其他證據足以佐證被告李兆祥所言，此部分
    罪證不足，自無法認定被告李鴻鈞、李兆祥、劉謝秀梅或李
    溫秀英之犯罪。
  2.至檢察官雖於起訴書附表編號8 敘明被告劉黃運娣亦涉有向
    劉松燃行賄之犯嫌，惟法院不得就未起訴之犯罪審判，刑事
    訴訟法第268 條定有明文。檢察官就實質上或審判上一罪之
    犯罪事實起訴一部者，其效力固應及於全部，惟此係指已起
    訴之部分及未起訴之部分均構成犯罪，並且具有實質上或審
    判上一罪之關係者。查本院審理後，認無法認定被告李鴻鈞
    、李兆祥、劉謝秀梅、李溫秀英向劉松燃行賄之犯行，對被
    告劉黃運娣而言，此部分與其被訴向劉紹光行賄之犯罪即不
    生審判不可分之關係，本院即不得就被告劉黃運娣部分加以
    審理，併此敘明。
 (三) 就向劉敬造行賄部分，查證人劉敬造於偵查中係稱：市議員
    候選人李鴻鈞、李兆祥、劉謝秀梅、楊秋田還有1 位我不認
    識的婦女到我家拜訪我，準備發傳單，劉謝秀梅拿帽子給我
    ，我跟她說不要，傳單我也沒有拿，那些人看到我態度就離
    開了，有沒有紅包我不知道，帽子跟傳單我都沒有收，更沒
    有收到紅包，他們被我罵之後就離開了（偵卷第149 頁、第
    150 頁），於本院審理中仍稱：李鴻鈞、李兆祥、劉謝秀梅
    等人到我家拜訪，他們要走的時候劉謝秀梅要拿1 頂帽子給
    我，我跟她們說拜託他們出去不要煩我，他們沒有說要給我
    紅包，帽子折起來，什麼我也沒有看到，就把帽子退還給劉
    謝秀梅，我也不知道裡面有沒有夾帶東西（本院院三卷第25
    頁背面、第26頁正面、第27頁正面），故依證人劉敬造所言
    ，洵難認定被告李鴻鈞、李兆祥、劉謝秀梅或李溫秀英等人
    有行求賄賂之犯行。而以被告李兆祥所述：劉敬造知道我要
    參選里長，叫我可以不用再來了，我跟她他說我們是要邀請
    他去參加李鴻鈞競選總部成立大會，他說時間到他會去，後
    來我們就離開了，帽子是劉謝秀梅給他的（偵卷第475 頁）
    ，被告劉謝秀梅所稱：劉敬造可能是我的姑丈，但我想不起
    來（偵卷第433 頁），或被告李溫秀英兼以證人身分證稱：
    「（問：你們是否有去劉敬造家拜票？）... 我只記得劉謝
    秀梅有拿2 頂帽子，那個人講『不要』2 次，我不知道他有
    沒有拿，當時裡面有李鴻鈞、李兆祥、劉謝秀梅、楊秋田同
    行，李鴻鈞、李兆祥、劉謝秀梅給劉敬造支持李鴻鈞選市議
    員、支持李兆祥參選里長」（偵卷第429 頁），至多僅說明
    被告李鴻鈞、李兆祥、劉謝秀梅、李溫秀英曾一同至劉敬造
    住處拜訪，而未能證明上開被告有何行求賄賂之犯行，此部
    分之犯罪應屬無法證明。
 (四) 被告李溫秀英向劉恩璋行賄部分
  1.查證人劉恩璋於警詢、偵訊中，均稱其收受紅包之際，係被
    告李鴻鈞、李兆祥及劉謝秀梅率其他工作人員至其住處拜票
    ，除被告李鴻鈞、李兆祥、劉謝秀梅以外之人伊均不認識（
    偵卷第87頁背面、第93頁），而未指證被告李溫秀英曾與被
    告李鴻鈞、李兆祥或劉謝秀梅一同至其家中行求賄賂，於本
    院審理中則稱現在僅對被告李兆祥還有印象，已經不記得當
    天還有誰去（本院院三卷第94頁正面）。證人劉恩璋雖稱：
    「（檢察官問：你之前在警察局及偵訊時說當天有李鴻鈞、
    李兆祥、劉謝秀梅及李溫秀英這些人有到你家拜訪，你在警
    察局及偵查中都作上開陳述，這是否係憑你的印象回答？）
    他們都在一起... 是」，惟證人劉恩璋在警詢或偵訊中均未
    提及李溫秀英，檢察官此部分詰問之前提並不存在，自不得
    以證人劉恩璋於本院之回答，遽認證人劉恩璋有指證被告李
    溫秀英在場之意。
  2.而被告李溫秀英雖於偵查中自承：「（問：你們是否有去劉
    恩璋家拜票？）我們是9 月25日傍晚去他家拜票，當時裡面
    有李鴻鈞、李兆祥、劉謝秀梅同行... 我們要離開時劉謝秀
    梅拿帽子給我，我就交給劉恩璋他太太，並請他們支持李鴻
    鈞選市議員、支持李兆祥參選里長」（偵卷第427 頁、第42
    8 頁），惟劉恩璋取得紅包之日期應為99年9 月21日，此已
    認定如上，被告李溫秀英卻稱係99年9 月25日拜訪劉恩璋時
    交付帽子，顯與事實有所出入；況以證人劉恩璋迭證稱：「
    李鴻鈞等人離開之後，我將帽子等物放在客廳桌上，後來我
    太太江真珠從外面回來發現帽子內夾有1 個紅包袋」（偵卷
    第88頁正面）、「對方拿2 頂帽子是疊在一起將傳單跟紅包
    包起來，然後拿給我，... 我太太回來時看到帽子拿起來看
    ，才發現裡面有紅包」（偵卷第94頁）、「（問：劉謝秀梅
    他們在拜訪你時，你太太人有沒有在現場？）沒有」（本院
    院三卷第96頁正面），足見被告李溫秀英所述「將帽子交給
    劉恩璋太太」之情節並非實在。
  3.承上所述，被告李溫秀英之自白與證人劉恩璋之證詞既有前
    開矛盾，而此矛盾究係出於被告李溫秀英之誤認、記憶錯誤
    或有其他原因，亦屬無法查證，即難認被告李溫秀英所述有
    與被告李鴻鈞、李兆祥、劉謝秀梅至劉恩璋拜訪、交付帽子
    之事確與事實相符。此部分既無法證明至無合理懷疑之程度
    ，自應為有利被告李溫秀英之認定。
四、綜上所述，檢察官所舉之證據不足以證明被告等人向林榮祥
    、劉松燃、劉敬造行求賄賂及被告李溫秀英參與向劉恩璋行
    求賄賂之犯行。此外，復查無其他積極證據足資認定被告等
    人確有檢察官所指之向林榮祥、劉松燃、劉敬造行求賄賂，
    及被告李溫秀英共同向劉恩璋行求賄賂之犯行，既不能就此
    部分證明被告李鴻鈞、李兆祥、劉謝秀梅、李溫秀英犯罪，
    揆諸前開法條之規定，依法自應為被告無罪之認定，惟此部
    分如構成犯罪，與前開犯罪事實有集合犯之一罪關係，爰不
    另為無罪之諭知。
據上論斷，應依刑事訴訟法第299 條第1 項前段，公務人員選舉
罷免法第99條第1 項、第5 項、第113 條第3 項，刑法第28條、
第47條第1  項、第74條第1  項、第2 項第4 款、第8 款、第37
條第2 項、第93條第1 項第2 款，判決如主文。
本案經檢察官蔡東利到庭執行職務。
中    華    民    國   100    年    9     月    30    日
                  刑事第一庭  審判長  法  官  李東柏
                                      法  官  陳采葳
                                      法  官  蔡書瑜
以上正本證明與原本無異。
如不服本判決應於收受送達後10日內向本院提出上訴書狀，並應
敘述具體理由；如未敘述上訴理由者，應於上訴期間屆滿後20日
內向本院補提理由書（均須按他造當事人之人數附繕本）「切勿
逕送上級法院」。
中    華    民    國   100    年    9     月    30    日
                                      書記官  林玉珊
附錄：論罪法條
公職人員選舉罷免法第99條第1項
對於有投票權之人，行求期約或交付賄賂或其他不正利益，而約
其不行使投票權或為一定之行使者，處3 年以上10年以下有期徒
刑，得併科新臺幣1 百萬元以上1 千萬元以下罰金。
附表：
┌──┬────────────────────────────┐
│編號│                事實                                    │
├──┼────────────────────────────┤
│ 1  │李鴻鈞、李兆祥由劉謝秀梅、李溫秀英、劉黃運娣陪同，於99年│
│    │9 月23日晚間7 時許，至當時高雄縣美濃鎮祿興里3 鄰鄰長黃素│
│    │珍位於高雄縣美濃鎮○○路○段81號住處，向黃素珍拜票，並由│
│    │李鴻鈞、李兆祥、劉謝秀梅、李溫秀英及劉黃運娣其中一人，將│
│    │裝有新臺幣（下同）3000元之紅包夾在李鴻鈞之競選宣傳帽中，│
│    │交付予黃素珍，以向黃素珍行求之。黃素珍待李鴻鈞、李兆祥、│
│    │劉謝秀梅、李溫秀英、劉黃運娣離開後，將帽子打開時，方發覺│
│    │2 頂宣傳帽間夾有紅包而欲退還，乃於次日即99年9 月24日，與│
│    │劉恩璋之配偶同赴李鴻鈞位於原高雄縣美濃鎮○○路○段213 之│
│    │1 號之服務處，將該3000元退還予服務處某不詳真實姓名年籍之│
│    │成年女子，該女子遂開立捐款人為黃素珍、金錢捐贈金額3000元│
│    │、擬參選人李鴻鈞之擬參選人政治獻金受贈收據予黃素珍。    │
├──┼────────────────────────────┤
│ 2  │李鴻鈞、李兆祥由劉謝秀梅等人陪同，於99年9 月23日晚間7 時│
│    │許，至原高雄縣美濃鎮○○路○段563 號高雄縣美濃鎮祿興里8 │
│    │鄰鄰長劉恩璋住處，向劉恩璋請託支持，並由李鴻鈞、李兆祥、│
│    │劉謝秀梅其及隨行人員中之某人，將裝有3000元現金之紅包夾在│
│    │2頂 李鴻鈞之宣傳帽間，交付予劉恩璋，以向劉恩璋行求支持李│
│    │鴻鈞、李兆祥。嗣劉恩璋之配偶發覺宣傳帽間夾有紅包，於次日│
│    │即99年9 月24日，與黃素珍一同至李鴻鈞之服務處將該3000元退│
│    │回，而由該服務處某不詳真實姓名年籍之成年女子以該3000元係│
│    │對擬參選人李鴻鈞之政治獻金之名義收受，並開立擬參選人政治│
│    │獻金受贈收據予劉恩璋之配偶。                            │
├──┼────────────────────────────┤
│ 3  │李鴻鈞、李兆祥、劉謝秀梅、李溫秀英等人於99年9 月22日中秋│
│    │節之前2  、3 日某日上午10時許，至高雄縣美濃鎮下竹圍16之1│
│    │號祿興里18鄰鄰長陳榮興住處拜訪，尋求陳榮興之支持，並由其│
│    │中一人將裝有3000元之紅包放置於陳榮興住處客廳之桌上，以向│
│    │陳榮興行求投票權為投票予李鴻鈞、李兆祥之行使。陳榮興發覺│
│    │李鴻鈞等人將紅包放置於客廳桌上，立即表示伊與現任里長為朋│
│    │友、收了紅包會對現任里長不好意思，而予以婉拒。          │
├──┼────────────────────────────┤
│ 4  │李鴻鈞、李兆祥、劉謝秀梅、李溫秀英、楊秋田於99 年9月16日│
│    │至99年9 月21日間某日中午，至原高雄縣美濃鎮上竹圍19號祿興│
│    │里6 鄰鄰長劉邱明娣住處，稱請劉邱明娣及其夫劉永崎於李鴻鈞│
│    │、李兆祥參選之事予以支持，而交付李鴻鈞之市議員競選文宣24│
│    │張、李兆祥之里長競選文宣19張，後由李溫秀英在該住處旁之水│
│    │井處，將裝有3000元現金之紅包夾在2 頂李鴻鈞之競選帽中交予│
│    │劉永崎，並稱係欲予劉永崎、劉邱明娣買月餅，劉永崎不願收受│
│    │並將李溫秀英欲交付紅包之事告知劉邱明娣，劉永崎、劉邱明娣│
│    │乃與李溫秀英相互推讓，李溫秀英請劉永崎先收下，並稱如不願│
│    │收可以事後退還至李鴻鈞服務處，劉永崎方予以收受，並於次日│
│    │由劉邱明娣退還予李兆祥。                                │
├──┼────────────────────────────┤
│ 5  │李鴻鈞、李兆祥由李溫秀英、劉黃運娣及楊秋田陪同，於99年9 │
│    │月24日晚間9 時30分許至原高雄縣美濃鎮2 鄰鄰長劉國興位於高│
│    │雄縣美濃鎮祿興里石橋23號住處，請求劉國興支持李鴻鈞參選市│
│    │議員暨李兆祥參選里長，李鴻鈞等人離開時，由李溫秀英將裝有│
│    │3000元現金之紅包夾於李鴻鈞之2 頂競選帽間交付予劉國興。劉│
│    │國興將該競選帽暫時放置於鞋櫃上，翌日欲將該競選帽拿至倉庫│
│    │時，方發覺帽子間夾有紅包，而將該紅包退還予李溫秀英之夫。│
├──┼────────────────────────────┤
│ 6  │李鴻鈞、李兆祥、劉謝秀梅、李溫秀英於99年9 月下旬某日上午│
│    │10時許，至原高雄縣美濃鎮○○路○段18號祿興里21鄰鄰長賴晉│
│    │興之住處，向賴晉興請託於市議員及里長選舉時支持，於離開之│
│    │際，由劉謝秀梅將包有現金3000元之紅包夾於2 頂競選帽間置於│
│    │賴晉興住處客廳桌上，李鴻鈞、李兆祥亦將宣傳單交付賴晉興。│
│    │賴晉興於李鴻鈞等人離開後方發現帽子內夾有紅包，即於當日晚│
│    │間9 時許，至李鴻鈞位於高雄縣美濃鎮○○路○段213 之1 號服│
│    │務處將該3000元退還。                                    │
├──┼────────────────────────────┤
│ 7  │李鴻鈞、劉黃運娣於99年9 月22日中秋節前某日，至當時高雄縣│
│    │美濃鎮○○里○○路583 之1 號福安里16鄰鄰長劉璿上住處，向│
│    │劉璿上之子劉紹光請託支持，而由劉黃運娣將各包有現金2000元│
│    │之紅包2 包（計有4000元）交付劉紹光。                    │
└──┴────────────────────────────┘